---
title: "Antra užduotis"
author: "Skaistė Bartkutė, Viktorija Ramonaitė"
date: "2026-04-27"
output: 
  pdf_document: 
    latex_engine: xelatex
    fig_crop: false
---

```{r setup, include=FALSE}
knitr::opts_chunk$set(echo = TRUE, fig.width = 5, fig.height = 4, fig.align = "center")
library(paletteer)
library(showtext)
library(knitr)
```

## 1. Grupių palyginimas naudojant statistinį testą.

**Metodas**: pasirinktos tiriamųjų grupės prieš tyrimo intervenciją (mėginiai paimti nuliniame laiko taške - T0) ir po tyrimo intervencijos (laiko taškas - T18). Kadangi kiekvieno tiriamojo mėginiai sudaro atitinkamas poras pagal paėmimo laikus, statistiniams testams pasirinktas suporuotų mėginių ('paired') variantas. Kiekvienai CpG pozicijai buvo apskaičiuota p vertė dviem statistiniais testais: Studento t testu bei Vilkoksono testu. Gautų p verčių rinkiniams atlikta FDR korekcija. Apskaičiuoti efekto dydžiai grupių vidurkių skirtumais (kiekvienai CpG pozicijai).

```{r p_values, echo=FALSE, warning=FALSE, message=FALSE}
showtext::showtext_auto()
#setwd("C:/Users/Viktorija Ramonaite/Desktop/UNIVERAS/3 KURSAS/BIOMEDICINOS DUOMENU ANALIZE/1 uzduotis/Yaskolka_Biomedicine_analysis")
setwd("C:/Users/skais/Desktop/Universitetas/Šeštas semestras/Biomedicina/task1/Yaskolka_Biomedicine_analysis")

library(annmatrix)
library(ggplot2)
library(matrixTests)
library(effsize)
library(effectsize)
library(gridExtra)
library(qqman)
library(pheatmap)

invisible(Sys.setlocale("LC_ALL", "lt_LT.UTF-8"))

data <- readRDS("yaskolka.rds")

# 1. Grupių palyginimas naudojant statistinį testą.
# Apskaičiuosime p-vertes DNR modifikacijoms lygindami grupes pradžioje tyrimo (T1)
# ir tyrimo pabaigoje po intervencijos (T18).

# Pirmiausia, pašalinami mėginiai nustatyti išskirtimis praeitoje užduotyje.
outlier_names = c("295_CENTRAL_T0", "295_CENTRAL_T18", "144_CENTRAL_T0", "144_CENTRAL_T18", 
                  "18_CENTRAL_T0", "18_CENTRAL_T18", "266_CENTRAL_T0", "266_CENTRAL_T18")

data <- data[,!colnames(data) %in% outlier_names]

# Duomenų matrica atskiriama į dvi dalis pagal tai, kokiam paėmimo laikotarpiui priklauso mėginiai.
# Statistiniams testams bus naudojamas 'paired' variantas, kadangi mėginiai poromis susiję:
# tas pats donoras duoda mėginį tyrimo pradžioje ir jo pabaigoje.
# Todėl reiktų patikrinti ar mėginiai bus teisingai suporuojami 'paired' testuose.

# Ištraukiami tiriamųjų numeriai iš stulpelių pavadinimų.
# colnames(data[,data$timepoint == 0])
# colnames(data[,data$timepoint == 18])

t0 <- sub("_.*", "", colnames(data[,data$timepoint == 0]))
t18 <- sub("_.*", "", colnames(data[,data$timepoint == 18]))

# Patikrinimas ar sutampa abiejų grupių tiriamųjų numeriai bei jų eilės tvarka.
# identical(t0, t18)

# Apskaičiuojami p_values tiek t testo, tiek Vilkoksono testo metodais.
p_values_ttest <- row_t_paired(data[,data$timepoint == 18], data[,data$timepoint == 0])
p_values_wilcoxon <- row_wilcoxon_paired(data[,data$timepoint == 18], data[,data$timepoint == 0])

# P reikšmių korekcija "fdr" metodu.
p_values_ttest$pvalue <- p.adjust(p_values_ttest$pvalue, method = "fdr")
p_values_wilcoxon$pvalue <- p.adjust(p_values_wilcoxon$pvalue, method = "fdr")

# Efekto dydis prieinamas p_values_ttest$mean.diff
```

## 2. Patikimiausių skirtumų profiliai.

**Metodas**: pagal atliktus abu statistinius testus atrinktos 10 CpG pozicijų su mažiausiomis p vertėmis (pagal kiekvieną testą atskirai). Kiekvienai šiai CpG pozicijai iš T testo nubraižytas boxplot ir DNR modifikacijos įverčių išsibarstymas. Taip pat nubraižyti papildomi boxplots CpG pozicijoms, reikšmingoms pagal Vilkoksono testą, kurios nepateko į T testo 10 reikšmingiausių pozicijų.

Pagal T testą gautos reikšmingiausios CpG pozicijos (nuo mažiausios p vertės eilės tvarka): cg26210521, cg10992198, cg16872172, cg13315471, cg07769732, cg27481720, cg01522525, cg10509965, cg20903764, cg04272309.

Pagal Vilkoksono testą gautos reikšmingiausios CpG pozicijos (nuo mažiausios p vertės eilės tvarka): cg26210521, cg16872172, cg10992198, cg13315471, cg01522525, cg17376730, cg27481720, cg09145071, cg20903764, cg02364038.

Iš viso pagal abu testus sutampa 7 CpG pozicijos: cg26210521, cg10992198, cg13315471, cg27481720, cg01522525, cg20903764.

```{r significant, echo=FALSE, warning=FALSE, message=FALSE}
# Duomenys surikiuojami pagal p-vertę didėjimo tvarka (pradedant nuo mažiausių p verčių)
p_values_ttest_ordered <- p_values_ttest[order(p_values_ttest$pvalue),]
p_values_wilcoxon_ordered <- p_values_wilcoxon[order(p_values_wilcoxon$pvalue),]

# Pagal abu testus atrenkami 10 mažiausią p-vertę turinčių cg pozicijų.
top10_ttest <- rownames(p_values_ttest_ordered[1:10,])
top10_wilcoxon <- rownames(p_values_wilcoxon_ordered[1:10,])

#top10_ttest
#top10_wilcoxon

# Pagal t testą gaunamos cg pozicijos: "cg26210521", "cg10992198", "cg16872172", "cg13315471", "cg07769732",
# "cg27481720", "cg01522525", "cg10509965", "cg20903764", "cg04272309"

# Pagal Vilkoksono testą gaunamos cg pozicijos: "cg26210521", "cg16872172", "cg10992198", "cg13315471", 
# "cg01522525", "cg17376730", "cg27481720", "cg09145071", "cg20903764", "cg02364038"

#intersect(top10_ttest, top10_wilcoxon)
# Pagal abu testus sutampa 7 pozicijų pavadinimai (nebūtinai iš eilės).

# Susikuriame df objektus iš atrinktų cg pozicijų.
top10_ttest_df <- stack(data[rownames(data) %in% top10_ttest,])
top10_wilcoxon_df <- stack(data[rownames(data) %in% top10_wilcoxon,])

# 10 patikimiausių citozinų grafiškai pagal t.testą
p1 <- ggplot(top10_ttest_df[top10_ttest_df$name == "cg26210521",], 
  mapping=aes(x=as.factor(timepoint), y=value, color=as.factor(timepoint), fill = as.factor(timepoint))) +
  labs(title = "cg26210521", x = "Laiko momentas tyrime", y = "Modifikacijos įvertis") +
  theme(plot.title = element_text(hjust=0.5, size=12), legend.position = "none") +
  geom_boxplot(alpha = 0.2) +
  geom_jitter(width = 0.3, alpha = 0.8) +
  scale_color_manual(values = c("darkolivegreen", "slateblue")) +
  scale_fill_manual(values = c("darkolivegreen", "slateblue"))

p2 <- ggplot(top10_ttest_df[top10_ttest_df$name == "cg10992198",], 
  mapping=aes(x=as.factor(timepoint), y=value, color=as.factor(timepoint), fill = as.factor(timepoint))) +
  labs(title = "cg10992198", x = "Laiko momentas tyrime", y = "Modifikacijos įvertis") +
  theme(plot.title = element_text(hjust=0.5, size=12), legend.position = "none") +
  geom_boxplot(alpha = 0.2) +
  geom_jitter(width = 0.3, alpha = 0.8) +
  scale_color_manual(values = c("darkolivegreen", "slateblue")) +
  scale_fill_manual(values = c("darkolivegreen", "slateblue"))

grid.arrange(p1, p2, nrow = 1)
```

cg2610521 modifikacijos įverčių vidurkis po intervencijos pakyla nuo apytiksliai 0.76 iki 0.77. Grupėje T18 matoma labiau nutolusi išskirtis ties 0.66.

cg10992198 modifikacijos įverčių vidurkis pakyla nuo apytiksliai 0.69 iki 0.715. Grupėse T0 ir T18 taip pat pastebimos labiau nutolusios išskirtys ties 0.56-0.57 lygiu.

```{r p3p4, echo=FALSE, warning=FALSE, message=FALSE}
p3 <- ggplot(top10_ttest_df[top10_ttest_df$name == "cg16872172",], 
  mapping=aes(x=as.factor(timepoint), y=value, color=as.factor(timepoint), fill = as.factor(timepoint))) +
  labs(title = "cg16872172", x = "Laiko momentas tyrime", y = "Modifikacijos įvertis") +
  theme(plot.title = element_text(hjust=0.5, size=12), legend.position = "none") +
  geom_boxplot(alpha = 0.2) +
  geom_jitter(width = 0.3, alpha = 0.8) +
  scale_color_manual(values = c("darkolivegreen", "slateblue")) +
  scale_fill_manual(values = c("darkolivegreen", "slateblue"))

p4 <- ggplot(top10_ttest_df[top10_ttest_df$name == "cg13315471",], 
  mapping=aes(x=as.factor(timepoint), y=value, color=as.factor(timepoint), fill = as.factor(timepoint))) +
  labs(title = "cg13315471", x = "Laiko momentas tyrime", y = "Modifikacijos įvertis") +
  theme(plot.title = element_text(hjust=0.5, size=12), legend.position = "none") +
  geom_boxplot(alpha = 0.2) +
  geom_jitter(width = 0.3, alpha = 0.8) +
  scale_color_manual(values = c("darkolivegreen", "slateblue")) +
  scale_fill_manual(values = c("darkolivegreen", "slateblue"))

grid.arrange(p3, p4,nrow = 1)
```

cg16872172 modifikacijos įverčių vidurkis po intervencijos sumažėja nuo apytiksliai 0.027 iki 0.025. Pastebima labiausiai nutolusi išskirtis T0 grupėje ties 0.04 modifikacijos įverčio lygiu.

cg13315471 modifikacijos įverčių vidurkis po intervencijos pakyla nuo apytiksliai 0.64 iki 0.67. T18 grupėje matosi išskirtys ties 0.575 ir 0.75 įverčių lygiais.

```{r p5p6, echo=FALSE, warning=FALSE, message=FALSE}
p5 <- ggplot(top10_ttest_df[top10_ttest_df$name == "cg07769732",], 
             mapping=aes(x=as.factor(timepoint), y=value, color=as.factor(timepoint), fill = as.factor(timepoint))) +
  labs(title = "cg07769732", x = "Laiko momentas tyrime", y = "Modifikacijos įvertis") +
  theme(plot.title = element_text(hjust=0.5, size=12), legend.position = "none") +
  geom_boxplot(alpha = 0.2) +
  geom_jitter(width = 0.3, alpha = 0.8) +
  scale_color_manual(values = c("darkolivegreen", "slateblue")) +
  scale_fill_manual(values = c("darkolivegreen", "slateblue"))

p6 <- ggplot(top10_ttest_df[top10_ttest_df$name == "cg27481720",], 
  mapping=aes(x=as.factor(timepoint), y=value, color=as.factor(timepoint), fill = as.factor(timepoint))) +
  labs(title = "cg27481720", x = "Laiko momentas tyrime", y = "Modifikacijos įvertis") +
  theme(plot.title = element_text(hjust=0.5, size=12), legend.position = "none") +
  geom_boxplot(alpha = 0.2) +
  geom_jitter(width = 0.3, alpha = 0.8) +
  scale_color_manual(values = c("darkolivegreen", "slateblue")) +
  scale_fill_manual(values = c("darkolivegreen", "slateblue"))

grid.arrange(p5, p6,nrow = 1)
```

cg07769732 modifkacijos įverčių vidurkis po intervencijos pakyla nuo apytiksliai 0.67 iki 0.7. Grupė T18 turi platų įverčių diapazoną su labiau matomomis išskirtimis ties 0.6 ir 0.81 ribomis.

cg27481720 modifikacijos įverčių vidurkis po intervencijos sumažėja nuo apytiksliai 0.04 iki 0.036. Grupė T0 turi platų įverčių diapazoną su išskirtimis ties 0.02 ir 0.065 lygiais, o T0 grupėje matoma toliausiai nutolusi išskirtis ties 0.057 lygiu.

```{r p7p8, echo=FALSE, warning=FALSE, message=FALSE}
p7 <- ggplot(top10_ttest_df[top10_ttest_df$name == "cg01522525",], 
  mapping=aes(x=as.factor(timepoint), y=value, color=as.factor(timepoint), fill = as.factor(timepoint))) +
  labs(title = "cg01522525", x = "Laiko momentas tyrime", y = "Modifikacijos įvertis") +
  theme(plot.title = element_text(hjust=0.5, size=12), legend.position = "none") +
  geom_boxplot(alpha = 0.2) +
  geom_jitter(width = 0.3, alpha = 0.8) +
  scale_color_manual(values = c("darkolivegreen", "slateblue")) +
  scale_fill_manual(values = c("darkolivegreen", "slateblue"))

p8 <- ggplot(top10_ttest_df[top10_ttest_df$name == "cg10509965",], 
             mapping=aes(x=as.factor(timepoint), y=value, color=as.factor(timepoint), fill = as.factor(timepoint))) +
  labs(title = "cg10509965", x = "Laiko momentas tyrime", y = "Modifikacijos įvertis") +
  theme(plot.title = element_text(hjust=0.5, size=12), legend.position = "none") +
  geom_boxplot(alpha = 0.2) +
  geom_jitter(width = 0.3, alpha = 0.8) +
  scale_color_manual(values = c("darkolivegreen", "slateblue")) +
  scale_fill_manual(values = c("darkolivegreen", "slateblue"))

grid.arrange(p7, p8, nrow = 1)
```

cg01522525 modifikacijos įverčių vidurkis po intervencijos sumažėja nuo apytiksliai 0.83 iki 0.79. Grupėje T18 matomos kelios ryškesnės išskirtys ties 0.63 lygiu.

cg10509965 modifikacijos įverčių vidurkis po intervencijos pakyla nuo apytiksliai 0.58 iki 0.61. Tiek grupėje T0, tiek T18 pastebimos tolimos išskirtys ties 0.37 modifikacijos įverčio lygiu.

```{r p9p10, echo=FALSE, warning=FALSE, message=FALSE}
p9 <- ggplot(top10_ttest_df[top10_ttest_df$name == "cg20903764",], 
             mapping=aes(x=as.factor(timepoint), y=value, color=as.factor(timepoint), fill = as.factor(timepoint))) +
  labs(title = "cg20903764", x = "Laiko momentas tyrime", y = "Modifikacijos įvertis") +
  theme(plot.title = element_text(hjust=0.5, size=12), legend.position = "none") +
  geom_boxplot(alpha = 0.2) +
  geom_jitter(width = 0.3, alpha = 0.8) +
  scale_color_manual(values = c("darkolivegreen", "slateblue")) +
  scale_fill_manual(values = c("darkolivegreen", "slateblue"))

p10 <- ggplot(top10_ttest_df[top10_ttest_df$name == "cg04272309",], 
             mapping=aes(x=as.factor(timepoint), y=value, color=as.factor(timepoint), fill = as.factor(timepoint))) +
  labs(title = "cg04272309", x = "Laiko momentas tyrime", y = "Modifikacijos įvertis") +
  theme(plot.title = element_text(hjust=0.5, size=12), legend.position = "none") +
  geom_boxplot(alpha = 0.2) +
  geom_jitter(width = 0.3, alpha = 0.8) +
  scale_color_manual(values = c("darkolivegreen", "slateblue")) +
  scale_fill_manual(values = c("darkolivegreen", "slateblue"))

grid.arrange(p9, p10, nrow = 1)
```

cg20903764 modifikacijos įverčių vidurkis po intervencijos sumažėja nuo apytiksliai 0.0128 iki 0.0118. Įverčiai grupėse T0 ir T18 plačiai išsibarstę, matoma išskirtis T18 grupėje 0.0165 lygiu.

cg04272309 modifikacijos įverčių vidurkis po intervencijos sumažėja nuo apytiksliai 0.46 iki 0.44. Grupėje T0 matomos išskirtys ties 0.35 ir 0.56 modifikacijos įverčių lygiais.

CpG pozicijos, kuriose modifikacijos įvertis statistiškai reikšmingai padidėjo po intervencijos: cg26210521, cg10992198, cg13315471, cg07769732, cg10509965.
CpG pozicijos, kuriose modifikacijos įvertis statistiškai reikšmingai sumažėjo po intervencijos: cg16872172, cg27481720, cg01522525, cg20903764, cg04272309.

Kitos trys CpG pozicijos iš Vilkoksono testo: cg17376730, cg09145071, cg02364038.

```{r wilcoxon, echo=FALSE, warning=FALSE, message=FALSE}
# 3 nesutapę citozinai Vilksono teste lyginant su t testu.
# setdiff(top10_wilcoxon, top10_ttest)

p11 <- ggplot(top10_wilcoxon_df[top10_wilcoxon_df$name == "cg17376730",], 
             mapping=aes(x=as.factor(timepoint), y=value, color=as.factor(timepoint), fill = as.factor(timepoint))) +
  labs(title = "cg17376730", x = "Laiko momentas", y = "Modifikacijos įvertis") +
  theme(plot.title = element_text(hjust=0.5, size=12), legend.position = "none") +
  geom_boxplot(alpha = 0.2) +
  geom_jitter(width = 0.3, alpha = 0.8) +
  scale_color_manual(values = c("darkolivegreen", "slateblue")) +
  scale_fill_manual(values = c("darkolivegreen", "slateblue"))

p12 <- ggplot(top10_wilcoxon_df[top10_wilcoxon_df$name == "cg09145071",], 
             mapping=aes(x=as.factor(timepoint), y=value, color=as.factor(timepoint), fill = as.factor(timepoint))) +
  labs(title = "cg09145071", x = "Laiko momentas", y = "Modifikacijos įvertis") +
  theme(plot.title = element_text(hjust=0.5, size=12), legend.position = "none") +
  geom_boxplot(alpha = 0.2) + 
  geom_jitter(width = 0.3, alpha = 0.8) +
  scale_color_manual(values = c("darkolivegreen", "slateblue")) +
  scale_fill_manual(values = c("darkolivegreen", "slateblue"))

p13 <- ggplot(top10_wilcoxon_df[top10_wilcoxon_df$name == "cg02364038",], 
             mapping=aes(x=as.factor(timepoint), y=value, color=as.factor(timepoint), fill = as.factor(timepoint))) +
  labs(title = "cg02364038", x = "Laiko momentas", y = "Modifikacijos įvertis") +
  theme(plot.title = element_text(hjust=0.5, size=12), legend.position = "none") +
  geom_boxplot(alpha = 0.2) +
  geom_jitter(width = 0.3, alpha = 0.8) +
  scale_color_manual(values = c("darkolivegreen", "slateblue")) +
  scale_fill_manual(values = c("darkolivegreen", "slateblue"))

grid.arrange(p11, p12, p13, nrow = 1)
```

cg17376730 modifikacijos įverčių vidurkis po intervencijos sumažėja nuo apytiksliai 0.019 iki 0.0175. Tiek T0, tiek T18 grupės diapazonai platūs.

cg09145071 modifikacijos įverčių vidurkis po intervencijos sumažėja nuo apytiksliai 0.022 iki 0.020. T0 grupėje matomos išskirtys ties 0.033 modifikacijos lygiu.

cg02364038 modifikacijos įverčių vidurkis po intervencijos sumažėja nuo apytiksliai 0.030 iki 0.027. T0 grupėje matomos išskirtys ties 0.018 bei 0.048 modifikacijos lygiais, o T18 išskirtis ties 0.041 įverčiu.

Visų šių modifikacijų įverčiai statistiškai reikšmingai sumažėję: cg17376730, cg09145071, cg02364038.

## 3. P verčių histogramos.

**Metodas**: histogramose pavaizduojamas p verčių pasiskirstymas (intervalais po 0.01) ir apskaičiuotas statistiškai patikimų (p < 0.05) CpG pozicijų (pagal modifikacijos įverčių pasikeitimą) kiekis.

```{r ttest_histogram, echo=FALSE, warning=FALSE, message=FALSE, fig.width=6, fig.height=4}
# P verčių histogramos pagal t testą ir Vilkoksono testą.
ggplot(p_values_ttest, aes(x=pvalue)) +
  labs(title = "T testo p verčių pasiskirstymas", x = "p reikšmė", y = "Kiekis") +
  theme(plot.title = element_text(hjust=0.5, size=12)) +
  geom_histogram(binwidth=0.01, fill = "darkolivegreen")

# Statiškai patikimų (<0.05) p verčių kiekis pagal t testą.
#sum(p_values_ttest$pvalue < 0.05)
```

Pagal T testą matyti, kad tik nedidelė dalis CpG pozicijų yra statistiškai reikšmingai besiskiriančios prieš ir po intervencijos: 39395 iš 865859 (4.2%). Daugiausiai p verčių pasislinkusios į 1.0 vertės pusę (neturi statistinio reikšmingumo).

```{r wilcoxon_histogram, echo=FALSE, warning=FALSE, message=FALSE, fig.width=6, fig.height=4}
ggplot(p_values_wilcoxon, aes(x=pvalue)) +
  labs(title = "Vilkoksono testo p verčių pasiskirstymas", x = "p reikšmė", y = "Kiekis") +
  theme(plot.title = element_text(hjust=0.5, size=12)) +
  geom_histogram(binwidth=0.01, fill = "darkolivegreen")

# Statiškai patikimų (<0.05) p verčių kiekis pagal Vilkoksono testą.
#sum(p_values_wilcoxon$pvalue < 0.05)
```

Su Vilkoksono testu situacija panaši kaip su t testu: tik nedidelė dalis CpG pozicijų yra statistiškai reikšmingos (37902 arba 4.38%), daug CpG pozicijų turi didelę p vertę, rodančią, jog jose reikšmingo skirtumo modifikacijose įverčiuose prieš ir po intervencijos nepastebima.

## 4. Volcano grafikas.

**Metodas**: volcano grafike pavaizduotas vidurkių skirtumas (T18 - T0) x ašyje ir -log10 transformuota FDR koreguota p vertė y ašyje. CpG pozicijos suskirstytos į tris kategorijas: hipermetilinta (p < 0.05 ir vidurkių skirtumas > 0.01), hipometilinta (p < 0.05 ir vidurkių skirtumas < -0.01) ir nereikšminga (visos likusios). Punktyrinės linijos žymi reikšmingumo slenksčius: horizontali - p = 0.05, vertikalios - vidurkių skirtumo ±0.01 ribos.

```{r volcano, echo=FALSE, warning=FALSE, message=FALSE, fig.width=6, fig.height=4}
# Sukuriame duomenų lentelę, skirtą volcano grafikui pavaizduoti
volcano_df <- data.frame(
  mean_diff = p_values_ttest$mean.diff,
  logp = -log10(p_values_ttest$pvalue)
)

# Tam, kad grafikas būtų aiškesnis ir duotų daugiau informacijos, duomenis paskirstome kategorijomis
# Visus duomenis kol kas priskiriame nereikšmingus.
# Reikšmingi tampa tie, kurių p_value dydis yra mažesnis negu 0.05 ir atitinkamai efekto dydis
# priskiriamas hipermetilintam, arba hipometilintam.
volcano_df$category <- "Nereikšmingas"
volcano_df$category[p_values_ttest$pvalue < 0.05 & volcano_df$mean_diff > 0.01] <- "Hipermetilinta"
volcano_df$category[p_values_ttest$pvalue < 0.05 & volcano_df$mean_diff < -0.01] <- "Hipometilinta"

# Pavaizduojame volcano grafiką
ggplot(volcano_df, aes(x = mean_diff, y = logp, color = category)) +
  geom_point(size = 0.5, alpha = 0.5) +
  scale_color_manual(values = c("Hipermetilinta" = "red", "Hipometilinta" = "blue", "Nereikšmingas" = "grey70")) +
  geom_hline(yintercept = -log10(0.05), linetype = "dashed", color = "black") +
  geom_vline(xintercept = c(-0.01, 0.01), linetype = "dashed", color = "black") +
  labs(
    title = "Volcano grafikas",
    x = "Vidurkių skirtumas (T18 - T0)",
    y = expression(-log[10](p[adj])),
    color = "Kategorija"
  ) +
  theme_minimal() +
  theme(plot.title = element_text(hjust = 0.5))
```

Volcano grafike matyti, kad didžioji dalis CpG pozicijų yra nereikšmingos (pilki taškai, susikoncentravę centro apačioje). Hipermetilintų (raudonų) CpG pozicijų pasiskirstymas dešinėje pusėje yra platesnis nei hipometilintų (mėlynų) kairėje, kas rodo, kad intervencija sukėlė kiek stipresnius metilinimo padidėjimo efektus. Reikšmingiausia CpG pozicija (aukščiausias taškas, -log10(p) ≈ 12) priklauso hipermetilintai grupei. Hipometilintoje grupėje taip pat pastebimi keli taškai su aukštomis -log10(p) vertėmis (≈ 8–9). Grafike taip pat matoma didelė pilkų taškų grupė tarp vertikalių slenksčių (vidurkių skirtumas tarp -0.01 ir 0.01), kurios p vertės yra reikšmingos — tai CpG pozicijos su statistiškai patikimais, bet biologiškai mažais metilinimo pokyčiais.

## 5. Manhattan grafikas.

**Metodas**: Manhattan grafike kiekvienai CpG pozicijai pavaizduota -log10(p) vertė pagal jos genominę poziciją chromosomose. Naudotos FDR koreguotos p vertės iš T testo. Horizontali raudona linija žymi reikšmingumo slenkstį (p = 0.05). Papildomai nubraižytas atskiras Manhattan grafikas 19 chromosomai, kuri pasižymėjo didžiausiu reikšmingų CpG pozicijų tankiu.

```{r manhattan_whole, echo=FALSE, warning=FALSE, message=FALSE, fig.width=6, fig.height=4}
# Sudarom duomenų rinkinį manhattann plotui su reikalingais duomenimis
manhattan_df <- data.frame(
  SNP = rownames(data),
  CHR = as.numeric(gsub("chr", "", data@chr)),
  BP = data@pos,
  P = p_values_ttest$pvalue
)

# Pašaliname tuščias reikšmes, kad plotas būtų atvaizduotas tiksliai
manhattan_df <- manhattan_df[!is.na(manhattan_df$CHR) & !is.na(manhattan_df$P) & !is.na(manhattan_df$BP), ]

# Braižome manhattan plotą
manhattan(manhattan_df, main = "Manhattan grafikas (visos chromosomos)",
          suggestiveline = FALSE, genomewideline = -log10(0.05),
          col = c("steelblue", "darkorange"))
# Dauguma taškų yra patikimi (virš raudonos linijos, kuri žymi p=0.05). Kuo aukštesnis taškas
# tuo patikimesnis skirtumas (p rekšmė mažiausia). 
# Grafike dauguma chromosomų atrodo panašios, ir itin didelių skirtumų sunku rasti.
# Pasirenkame išsiskiriančia 19 chromosoma - palyginus su kitomis chromosomomis
# ji turi daugiausiai taškų, kurie yra aukštai (ne tik pavienį tašką).
```

Manhattan grafike matyti, kad reikšmingų CpG pozicijų (virš raudonos linijos, žyminčios p = 0.05) yra daug visose chromosomose. Reikšmingų taškų pasiskirstymas tarp chromosomų yra gana tolygus, be ryškių lokusų. Stipriausias signalas matomas 3 chromosomoje, kur vienas taškas pasiekia -log10(p) ≈ 12.5.19 chromosoma išsiskiria didesniu reikšmingų taškų tankiu viršutinėje grafiko dalyje (-log10(p) > 5), todėl ji pasirinkta detalesnei analizei atskirame grafike. Bendrai grafike nematyti vienos dominuojančios genominės srities — intervencijos efektas metilinimui yra pasiskirstęs panašiai per visą genomą.

```{r manhattan_chromosome, echo=FALSE, warning=FALSE, message=FALSE, fig.width=6, fig.height=4}
# Kadangi norime atvaizduoti tik vieną chromosomą ir suprantamai, čia pasinaudosime ggplot
# Paruošiame duomenis grafikui, logoritmuojame ir konvertuojame pozicijas į megabazes (Mb)
chr19 <- manhattan_df[manhattan_df$CHR == 19, ]
chr19$logp <- -log10(chr19$P)
chr19$pos_mb <- chr19$BP / 1e6

# Braižome manhattan plotą 19 chromosomai
ggplot(chr19, aes(x = pos_mb, y = logp)) +
  geom_point(size = 1, alpha = 0.7, color = "steelblue") +
  geom_hline(yintercept = -log10(0.05), linetype = "dashed", color = "red") +
  scale_x_continuous(breaks = seq(0, 60, by = 5)) +
  labs(
    title = "Manhattan grafikas (19 chromosoma)",
    x = "Genominė pozicija (Mb)",
    y = expression(-log[10](p))
  ) +
  theme_minimal() +
  theme(plot.title = element_text(hjust = 0.5))
```

19 chromosomoje reikšmingos CpG pozicijos (virš raudonos punktyrinės linijos) pasiskirstę netolygiai. Matomi du aiškūs CpG pozicijų tankio regionai: 0–25 Mb ir 28–60 Mb, tarp kurių (ties ~25–27 Mb) pastebimas tarpas, kur nėra CpG pozicijų — tai greičiausiai atitinka 19 chromosomos centromero sritį, kurioje CpG beveik nėra. Stipriausias signalas pasiekia -log10(p) ≈ 10. Kiti ryškesni signalai (-log10(p) > 7) matomi chromosomos pradžioje. Pirmoje chromosomos dalyje (0–20 Mb) reikšmingų taškų tankis atrodo didesnis nei antroje (28–60 Mb), kur taškai labiau išsibarstę. Sritys su padidėjusiu reikšmingų CpG pozicijų tankiu pastebimos visoje chromosomoje — šios sritys gali atitikti genų klasterius, kuriuose intervencija sukėlė metilinimo pokyčius.

## 6. GO analizė.

**Metodas**: CpG pozicijos, kurių FDR koreguota p vertė < 0.05, buvo padalintos į dvi grupes pagal metilinimo pokyčio kryptį: hipermetilintą (T18 vidurkis > T0 vidurkis) ir hipometilintą (T18 vidurkis < T0 vidurkis). Kiekvienai grupei išrinkti unikalūs genų pavadinimai. Genų ontologijos (GO) analizė atlikta naudojant GOrilla internetinį įrankį, pateikiant tikslinį gautą sąrašą ir grafikus.

**Grafikai**: Dėl didelių grafkų, grafikai neįdėti į apžvalgą, juos peržiūrėti galima github puslapyje: https://github.com/LunaMoonax/Yaskolka_Biomedicine_analysis

Grafikų ir rezultatų pavadinimai githube:
GOrilla results hyper_files/top.html - visi rezultatai hipermetilintai grupei (yra tiek grafikas, tiek lentelė)
GOrilla results hypo_files/top.html - visi rezultatai hipometilintai grupei (yra tiek grafikas, tiek lentelė)
p_values.png - spalvinė legenda p reikšmių. Kuo raudonesnė - tuo reikšmingesnė.
GOPROCESS_hyper_process.png - hipermetilintos grupės GO analizė biologinių procesų grafikas.
GOFUNCTION_hyper_function.png - hipermetilintos grupės GO analizė molekulinės funkcijų grafikas.
GOCOMPONENT_hyper_component.png - hipermetilintos grupės GO analizė ląstelės komponentų grafikas.
GOPROCESS_hypo_process.png - hipometilintos grupės GO analizė biologinių procesų grafikas.
GOFUNCTION_hypo_function.png - hipometilintos grupės GO analizė molekulinės funkcijų grafikas.
GOCOMPONENT_hypo_component.png - hipometilintos grupės GO analizė ląstelės komponentų grafikas.

**Išvados**:
Biologinis procesas (Process):
Hipermetilinti genai: stipriausiai praturtinti procesai susiję su ląstelių adhezija, vystymusi ir nervų sistemos reguliacija — neuronų projekcijų valdymu, aksonų orientavimu (daugiausiai raudonų nuspalvintų procesų). Taip pat reikšmingai praturtinti signalizacijos reguliacijos, fosforilinimo ir GTPazės aktyvumo reguliacijos procesai.
Hipometilinti genai: vizualizacija labai tanki su daugybe raudonų funkcijų, kas rodo, kad hipometilintų genų grupė paveikia platesnį biologinių procesų spektrą. Paraudonėjo daug funkcijų susijusių su metaboliniais keliais ir funkcijomis, reguliacijos mechanizmai, ląstelės lokalizacija. Tai gali reikšti, kad metilinimo sumažėjimas po intervencijos apima daugiau skirtingų biologinių kelių, įskaitant metabolinius, reguliacinius ir signalizacijos procesus.

Molekulinė funkcija (Function):
Hipermetilinti genai: praturtintos molekulinės funkcijos apima kinazės aktyvumą, transferazės aktyvumą, jonų kanalų aktyvumą (ypač kalcio ir kalio kanalai), receptorių surišimą bei transkripcijos faktorių surišimą. Daug raudonų funkcijų susiję su baltymų fosforilinimu ir signaliniu perdavimu per membraną.
Hipometilinti genai: matoma panašios funkcijos nuspalvintos raudonai, kaip ir hipermetilintų genų, bet taip pat yra ir daugiau. Praturtintos funkcijos apima DNR surišimą, transkripcijos reguliatorinį aktyvumą, katalizinį aktyvumą ir transporterio aktyvumą, kas rodo platų genų ekspresijos reguliacijos poveikį.

Ląstelinis komponentas (Component):
Hipermetilinti genai: stipriausiai praturtinti komponentai susiję su sinapsėmis (glutamatergine, GABAergine, Schaffer kolateraline sinapse), ląstelės jungtimis, plazminės membranos komponentais, citoskeletu ir tarpląstelinės matricos struktūromis. Tai dera su biologinio proceso rezultatais, kur dominuoja adhezijos ir nervų sistemos terminai.
Hipometilinti genai: praturtinti ląsteliniai komponentai apima membranos dalis, intrinsines membranos komponentus, branduolio dalis ir chromatino struktūras. Skirtingai nuo hipermetilintų genų, čia labiau akcentuojami vidiniai ląsteliniai komponentai, o ne tarpląsteliniai kontaktai.

Bendra GO analizės išvada:
GO analizė atskleidė, kad hipermetilinti ir hipometilinti genai paveikia skirtingus biologinius kelius. Hipermetilintų genų grupė labiau susijusi su ląstelių sąveika, adhezija ir sinapsine signalizacija, o hipometilintų genų grupė — su platesniais metaboliniais bei genų ekspresijos reguliacijos procesais. Abiejose grupėse pastebimas stiprus nervų sistemos ir signalizacijos kelių praturtinimas, kas gali rodyti intervencijos poveikį neuronų mechanizmams.

## 7. Stipriausių efekto dydžių apžvalginė analizė

Vienas iš būdų apibūdinti efekto dydį - Cohen's d. Jis apibrėžia efekto dydį kaip vidurkių skirtumą standartinio nuokrypio vienetais. Kitas efekto dydis: r (rank-biserial) - koreliacija apskaičiuojama suskirstant grupes į rangus panašiai kaip Wilcoxon suporuotų grupių testu.

**Metodas**: apskaičiuoti Cohen's d ir rank-biserial efekto dydžiai CpG pozicijoms (lyginant T0 ir T18 laiko taškus). Atsirinktos statistiškai reikšmingos CpG pozicijos (p<0.05). Atlikta atranka pagal vidutinį efekto dydžio slenkstį abiems efekto dydžių tipams: 0.5. Taip pat atrinktos CpG pozicijos, kurių vidurkių skirtumas (mean difference) didesnis negu 0.1 (trečia efekto dydžių grupė). Toks skirtumas parinktas atsižvelgiant į tai, kad buvo norima rasti daugiau sutampančių CpG pozicijų tarp skirtingų efekto dydžių grupių. 

Cohen's d ir rank biserial vidutinių ir stiprių efekto dydžių sąrašams buvo rastos 306 bendros CpG pozicijos. Pagal vidurkių skirtumo efekto dydžius ir Cohens'd efekto dydžius bendros buvo 124 CpG pozicijos, o pagal vidurkių skirtumo efekto dydžius ir rank biserial efekto dydžius bendros 359 CpG pozicijos.

```{r effect_ize, echo=FALSE, warning=FALSE, message=FALSE}
# Funkcija pritaikoma kiekvienai matricų atitinkamų eilučių porai ir išsaugoma [[3]] - Cohen's d reikšmė.
p_values_ttest$eff_val_cohensd <- mapply(function(i) {
  cohen.d(data[i, data$timepoint == 18], data[i, data$timepoint == 0], paired = TRUE)[[3]]
}, 1:nrow(data))

# Funkcija pritaikoma kiekvienai matricų atitinkamų eilučių porai.
# Išsaugoma [[1]] r reikšmė iš gauto rank_biserial objekto.
p_values_ttest$eff_val_r <- mapply(function(i) {
  rank_biserial(data[i, data$timepoint == 18], data[i, data$timepoint == 0], paired = TRUE)[[1]]
}, 1:nrow(data))

# Atrenkamos tik CpG pozicijos patikimos pagal p vertę. 
significant_ttest <- p_values_ttest[p_values_ttest$pvalue < 0.05,]
# Peržiūrimos didžiausias vidurkių skirtumas ir pagal tai nustatomas slenkstis.
# max(abs(significant_ttest$mean.diff))
# Didžiausias skirtumas 0.06465848, todėl bus naudojama apie pusė šio skirtumo (0.03).
eff_val_diff <- significant_ttest[abs(significant_ttest$mean.diff) > 0.03,]

# Cohen's d ir r slenktis bus 0.5 (stiprus efektas).
eff_val_cohensd_strong <- significant_ttest[abs(significant_ttest$eff_val_cohensd) > 0.5,]
eff_val_r_strong <- significant_ttest[abs(significant_ttest$eff_val_r) > 0.5,]

# Į abiejus sąrašus pagal Cohen's d ir r efekto dydžius patenkančios CpG pozicijos.
# intersect(rownames(eff_val_cohensd_strong), rownames(eff_val_r_strong))
# length(intersect(rownames(eff_val_cohensd_strong), rownames(eff_val_r_strong)))

# Į abiejus sąrašus pagal Cohen's d ir vidurkių skirtumo efekto dydžius patenkančios CpG pozicijos.
# intersect(rownames(eff_val_cohensd_strong), rownames(eff_val_diff))
# length(intersect(rownames(eff_val_cohensd_strong), rownames(eff_val_diff)))

# Į abiejus sąrašus pagal r ir vidurkių skirtumo efekto dydžius patenkančios CpG pozicijos.
# intersect(rownames(eff_val_r_strong), rownames(eff_val_diff))
# length(intersect(rownames(eff_val_r_strong), rownames(eff_val_diff)))

# Kadangi pagal vidurkių skirtumo sąrašą su kitais sąrašais sutampa tik 7 CpG pozicijos,
# vidurkių skirtumo slenkstis sumažinamas.
eff_val_diff <- significant_ttest[abs(significant_ttest$mean.diff) > 0.01,]

# Sutapimų skaičius padidėjo iki 124.
# intersect(rownames(eff_val_cohensd_strong), rownames(eff_val_diff))
# length(intersect(rownames(eff_val_cohensd_strong), rownames(eff_val_diff)))

# Sutapimų skaičius padidėjo iki 359.
# intersect(rownames(eff_val_r_strong), rownames(eff_val_diff))
# length(intersect(rownames(eff_val_r_strong), rownames(eff_val_diff)))

# Toliau bus pavaizduojama kiek CpG pozicijų pagal stipriausius efekto dydžius patenka į skirtingus regionus.
# Susidarome dataframe grafikams.
cohensd_df <- rowanns(data[rownames(data) %in% rownames(eff_val_cohensd_strong),])
r_df <- rowanns(data[rownames(data) %in% rownames(eff_val_r_strong),])
diff_df <- rowanns(data[rownames(data) %in% rownames(eff_val_diff),])
```

**Metodas**: turint pagal efekto dydžius atrinkas CpG pozicijas stulpelinėse diagramose buvo pavaizduotas jų pasiskirstymas (CpG pozicijų kiekis) atitinkamuose regionuose (salos, atviros jūros sritys, šelfai ir pakrantės). Kiekvienam efekto dydžio tipui sudaroma atskira stulpelinė diagrama.

```{r islands, echo=FALSE, warning=FALSE, message=FALSE, fig.width=5, fig.height=4}
ggplot(cohensd_df, aes(x=relation_to_island)) +
  labs(title = "CpG pasiskirstymas tarp regionų (atrinktos pagal vidutinį Cohen's d efekto dydį)", x = "Regionas", y = "CpG pozicijų kiekis regione") +
  theme(plot.title = element_text(hjust=0.5, size=12)) +
  geom_bar(fill = "slateblue") +
  theme(plot.title = element_text(size = 10))

ggplot(r_df, aes(x=relation_to_island)) +
  labs(title = "CpG pasiskirstymas tarp regionų (atrinktos pagal vidutinį r (biserial rank) efekto dydį)", x = "Regionas", y = "CpG pozicijų kiekis regione") +
  theme(plot.title = element_text(hjust=0.5, size=12)) +
  geom_bar(fill = "slateblue") +
  theme(plot.title = element_text(size = 10))

ggplot(diff_df, aes(x=relation_to_island)) +
  labs(title = "CpG pasiskirstymas tarp regionų (atrinktos pagal vidurkių skirtumo (>0.01) efekto dydį)", x = "Regionas", y = "CpG pozicijų kiekis regione") +
  theme(plot.title = element_text(hjust=0.5, size=12)) +
  geom_bar(fill = "slateblue") +
  theme(plot.title = element_text(size = 10))
```

Pagal vidutinį ir stiprų Cohen's d efekto dydį daugiausiai CpG pozicijų yra salose ir perpus mažiau atviros jūros regione ir pavieniai atvejai kitose srityse. Pagal vidutinį ir stiprų rank biserial efekto dydį beveik visos CpG pozicijos yra salose ir lyginant daug mažiau kituose regionuose. Didesni efekto dydžiai salose galėtų reikšti genų įjungimą/nutildymą. Reiktų atsižvelgti į tai, kad CpG pozicijų sąrašai ne vienodo ilgio: Cohens' d - 527 CpG pozicijos, rank biserial - 3483, o pagal vidurkių skirtumą - 3501. Vidurkių skirtumo efekto dydis rodo kitokią tendenciją - daugiausiai CpG pozicijų atviros jūrose regionuose, t.y. intergeniniuose regionuose arba pačių genų koduojančiose srityse, kas galbūt nebūtinai susiję su genų nutildymu ar įjungimu. Tačiau apie 500 CpG pozicijų patenka ir į salų regioną, panašus kiekis kaip ir Cohen's d atrinktų CpG pozicijų.

**Metodas**: pagal kiekvieno efekto dydžio tipą atrinktos 10 CpG pozicijų su stipriausiais efekto dydžiais. Šioms grupėms sudaryti heatmap'ai, o spalvos atvaizduotos taip, kad būtų rodomi metilinimo intensyvumo pasikeitimai konkrečiai CpG pozicijai. Šviesiai geltona spalva rodo metilinimo vidurkio reikšmę konkrečioje CpG pozicijoje.

Tarp Cohen's d ir rank biserial grupių sutapusi CpG pozicija - cg01522525. Tarp vidurkių skirtumo ir Cohen's d grupių dar sutapo cg05001044 bei cg22519184, o tarp vidurkių skirtumo ir rank biserial nebuvo sutapusių CpG pozicijų.

```{r preparing_heatmaps, echo=FALSE, warning=FALSE, message=FALSE}
# Rikiavimas pagal efekto dydžių stiprumą (nuo didžiausio efekto dydžio).
eff_val_cohensd_strong <- eff_val_cohensd_strong[order(abs(eff_val_cohensd_strong$eff_val_cohensd), decreasing = TRUE),]
#rownames(eff_val_cohensd_strong[1:10,])

eff_val_r_strong <- eff_val_r_strong[order(abs(eff_val_r_strong$eff_val_r), decreasing = TRUE),]
#rownames(eff_val_r_strong[1:10,])

eff_val_diff <- eff_val_diff[order(abs(eff_val_diff$mean.diff), decreasing = TRUE),]
#rownames(eff_val_diff[1:10,])

# Sutapimai tarp top 10 didžiausių efekto dydžių (pagal skirtingus efekto dydžių tipus).
#intersect(rownames(eff_val_cohensd_strong[1:10,]), rownames(eff_val_r_strong[1:10,]))

#intersect(rownames(eff_val_cohensd_strong[1:10,]), rownames(eff_val_diff[1:10,]))

#intersect(rownames(eff_val_r_strong[1:10,]), rownames(eff_val_diff[1:10,]))
```

## Heatmap, kuriame CpG pozicijos atrinktos pagal didžiausius Cohen's d efekto dydžius (top10).

```{r heatmap1, echo=FALSE, warning=FALSE, message=FALSE, fig.width=6, fig.height=4}
# Heatmaps pagal didžiausius efekto dydžius.
pheatmap(data[rownames(data) %in% rownames(eff_val_cohensd_strong[1:10,]),], show_colnames = FALSE, scale = "row")
```

cg22519184 ir cg05001044 yra labiausiai išsiskiriančios CpG pozicijos, nes čia matoma grupė pagal metilinimo lygio sumažėjimą. Kituose mėginiuose metilinimo intensyvumas išsibarstęs: yra ir mėginių, kuriuose metilinimas padidėjęs nuo vidurkio, bet ir sumažėjęs konkrečiai CpG pozicijai.

## Heatmap, kuriame CpG pozicijos atrinktos pagal didžiausius rank biserial efekto dydžius (top10).

```{r heatmap2, echo=FALSE, warning=FALSE, message=FALSE, fig.width=6, fig.height=4}
pheatmap(data[rownames(data) %in% rownames(eff_val_r_strong[1:10,]),], show_colnames = FALSE, scale = "row")
```

Šiame heatmap'e metilinimo intensyvumų skirtumai yra ryškesni lyginant su Cohen's d efekto dydžiais, mažiau mėginių atitinka metilinimo vidutinę reikšmę, matoma daugiau pavienių išskirčių. Pirmose šešiose CpG pozicijose nuo viršaus matomas susigrupavimas tiek pagal metilinimo padidėjimą, tiek pagal sumažėjimą, tad tokie skirtumai lemia ir didelius efekto dydžius. Panaši situacija ir su keturiomis CpG pozicijomis apačioje, tiesiog mėginių susigrupavimas ne toks vientisas.

## Heatmap, kuriame CpG pozicijos atrinktos pagal didžiausius vidurkių skirtumus tarp grupių (top10).

```{r heatmap3, echo=FALSE, warning=FALSE, message=FALSE, fig.width=6, fig.height=4}
pheatmap(data[rownames(data) %in% rownames(eff_val_diff[1:10,]),], show_colnames = FALSE, scale = "row")
```

Šiame heatmap'e matomi ryškesni atsiskyrimai nuo vidutinės metilinimo reikšmės, t.y. mažiau susimaišymo tarp metilinimo padidėjimo, ar sumažėjimo, CpG pozicijos linkusios labiau į vieną arba kitą (nors yra pozicijų kur toks intensyvumo maišymasis yra). Šiuo atveju daugiausiai mėginių susigrupavo pagal metilinimo intensyvumo sumažėjimą cg11894324, cg05001044, cg01070250, cg22519184, cg24159721, cg27559706. Taip pat matomos išskirtys CpG pozicijose cg11894324, cg22519184, cg02631651 ir cg03490014. Daugiau metilinimo padidėjimo/sumažėjimo atvejų pastebima viršutiniuose dviejuose mėginiuose ir apatiniuose dviejuose mėginiuose.