---
title: "Pirma užduotis"
author: "Skaistė Bartkutė, Viktorija Ramonaitė"
date: "2026-04-01"
output: 
  pdf_document: 
    latex_engine: xelatex
    fig_crop: false
---

```{r setup, include=FALSE}
knitr::opts_chunk$set(echo = TRUE)
library(paletteer)
library(showtext)
library(knitr)
```

## Duomenų publikacijos aprašymas.

**Publikacijos pavadinimas**: DNA methylation signature in blood mirrors successful weight-loss during lifestyle interventions: the CENTRAL trial

**Publikacijos autoriai**: Maria Keller, Anat Yaskolka Meir, Stephan H. Bernhart, Yftach Gepner, Ilan Shelef, Dan Schwarzfuchs, Gal Tsaban, Hila Zelicha, Lydia Hopp, Luise Müller, Kerstin Rohde, Yvonne Böttcher, Peter F. Stadler, Michael Stumvoll, Matthias Blüher, Peter Kovacs & Iris Shai.

**Tyrimo idėja**: Specifiniai DNR metilinimo pokyčiai atspindi individualų atsaką į gyvenimo būdą (dietą ir fizinį aktyvumą) ir gali būti naudojami kaip epigenetiniai žymenys sėkmingam svorio metimui prognozuoti.

**Surinkti duomenys**: Tyrėjai surinko kraujo mėginius iš 120 tiriamųjų (90% vyrų, amžiaus vidurkis ~49 m., BMI ~30.2) dviem laiko taškais — prieš intervenciją (pradžioje) ir po 18 mėnesių. Iš šių mėginių buvo išskirta DNR ir atlikta genominio masto DNR metilinimo analizė. Be epigenetinių duomenų, buvo renkami metaboliniai ir antropometriniai rodikliai — svoris, liemens apimtis, KMI, lipidų profilis ir kt., leidžiantys įvertinti intervencijos sėkmingumą ir koreliuoti metilinimo pokyčius su svorio metimu.

**Tyrimo eksperimento dizainas**: Tai atsitiktinių imčių kontroliuojamas tyrimas (RCT) su dviejų etapų randomizacija, vadinamas CENTRAL tyrimu. Pirmas etapas (0–6 mėn.): 278 dalyviai atsitiktinai paskirstyti į dvi vienodo kaloringumo dietos grupes — Viduržemio jūros / mažai angliavandenių (MED/LC, N=139) arba mažai riebalų (LF, N=139). Antras etapas (6–18 mėn.): kiekviena dietos grupė pakartotinai randomizuota į pogrupius su vidutinio intensyvumo aerobiniu fiziniu aktyvumu (+PA) arba be jo (−PA). Taip susidarė keturios intervencijos grupės: LF+PA, LF−PA, MED/LC+PA, MED/LC−PA. DNR metilinimo analizei iš visų dalyvių atrinkti 120 asmenų (po 30 iš kiekvienos grupės, labiausiai numetusių svorio). Kraujo mėginiai paimti dviem laiko taškais — prieš intervenciją (T0) ir po 18 mėn. Papildomai atlikta respondentų vs. nerespondentų palyginamoji analizė: 10 daugiausiai svorio numetusių vyrų (respondentai, −16%) palyginti su 10 svorio nepraradusių vyrų (nerespondentai, +2.4%), suderinus pagal amžių.

**Panaudotos analizės**: įvertinta ląstelių kompozicija remiantis Houseman approach, o skirtumai analizuoti Vilkoksono testu. Norint identifikuoti skirtumus diferentiškai metilintuose regionuose (DMR) tarp T0 ir T18 grupių naudotasi DMR ieškotoju ‘metilene’. Atrinkti DMR regionai buvo anotuojami. Tarpusavyje palygintos grupės: T0 ir T18, fizinio aktyvumo (ne)buvimas, mažesnio riebalų/angliavandenių kiekių dietos. Atlikta CpG analizė dmpFinder įrankiu. Kolmogorv-Smirnov testas buvo atliktas norint palyginti DNR metilinimo pokyčius tarp top 10 geriausius ir 10 blogiausius rezultatus pademonstravusių tiriamųjų. Spearmano ir Pearsono koreliacijos testai buvo atlikti norint susieti CpG saleles su sėkmingais kūno masės mažinimo rezultatais. Epigenome-wide association study (EWAS) buvo atlikta reliatyviam kūno masės sumažėjimui naudojantis CMplot. Naudojantis ROC kreivės modeliu nustatytas bazinis metilinimo įvertis. Fenotipų koreliacija T0 ir T18 grupėms su baziniais metilinimo lygiais (identifikuotų CpG salelių, DMR) buvo nustatyta remiantis Pearsono ir Spearmano koreliacijos testais. Identifikuotos DMR, CpG salelės susietos su atitinkamais chromatino segmentais naudojantis Epigenomic Roadmap. Atlikta genų ontologijos analizė.

**Rezultatai**: nustatyti reikšmingi DNR metilinimo pakitimai tarp asmenų, kuriems sėkmingai pavyko numesti svorio, ir asmenų, kurie susidūrė su sunkumais metant svorį, genuose CRISP2, SLC6A12, SLFN12, AURKC (padidėjęs metilinimo lygis pirmojoje grupėje) ir LRRC27, RNF39, LINC00539, NTSR1 (sumažėjęs metilinimo lygis pirmojoje grupėje).  SLC6A12 metilinimo lygis buvo stipriausiai pakitęs tarp šių grupių. Kai kurie genai siejami su ląstelių adhezija, kalcio jonų prisijungimu (pagal genų ontologijos analizę). Su kūno svorio mažinimo intervencijomis siejami metilinimo pakitimai CpG regionuose, kurie dengia miR-6723 bei MTND1P23 ir MTND1928 pseudogenus. Nustatyta 15 neigiamai su kūno masės pokyčiais koreliuotų CpG salelių, pavyzdžiui, genuose NUDT3 ir NCOR2, ir 32 teigiamai koreliuotos CpG salelės. Stipriausi CpG salelių metilinimo efektai pastebėti netoli MAPKAP1, HM13, KIAA0513 genų lokusų. DMR regionas nuo introno 3 iki 4 egzono geno RNF39 koreliavo su HOMA indeksu ir gliukozės lygiais 17 dengiančių šiam regionui CpG salelių. Didžioji dalis šių salelių buvo neigiamai koreliuotos su adiponektino serumo lygiais bei teigiamai su KMI po intervencijos. DNR metilinimo įvertis reikšmingesnis faktorius prognozuojant sėkmingą svorio mažinimą negu amžius ir KMI.

**Išvados**: 18 mėnesių trunkanti svorio mažinimo programa susijusi su DNR metilinimo pasikeitimais. DNR metilinimas gali tapti potencialu biomarkeriu įvertinant kūno masės mažinimo programos sėkmingumą ir pritaikant specifinį planą asmeniui.

## Duomenų rinkinio aprašymas.

**Metodas**: Siekiant įvertinti duomenų struktūrą, aprašome duomenų rinkinį:
1) Tiriamieji — kiek donorų, koks lyčių santykis, amžiaus pasiskirstymas, kaip donorai pasiskirsto tarp intervencijos grupių, koks audinio tipas ir diagnozė.
2) Genominės pozicijos — kiek CpG vietų išmatuota ir kaip jos pasiskirsto tarp chromosomų.

```{r donor_data, echo=FALSE, warning=FALSE, message=FALSE}
setwd("C:/Users/Viktorija Ramonaite/Desktop/UNIVERAS/3 KURSAS/BIOMEDICINOS DUOMENU ANALIZE/1 uzduotis/Yaskolka_Biomedicine_analysis")
#setwd("C:/Users/skais/Desktop/Universitetas/Šeštas semestras/Biomedicina/task1/Yaskolka_Biomedicine_analysis")

library(annmatrix)
library(ggplot2)
library(dplyr)
library(patchwork)

data <- readRDS("yaskolka.rds")

# Duomenų aprašymas

showtext_auto()

# Pasinaudojant lentelėmis ir grafikais, nagrinėsime duotus duomenis siekiant juos aprašyti.

# naudodami metaduomenis (colanns) ir CpG anotacijas (rowanns)
meta <- colanns(data)
probe_ann <- rowanns(data)

# Bendras mėginių skaičius
cat("Mėginių skaičius:", nrow(meta), "\n")

# Unikalių donorų skaičius (pašaliname pasikartojimus dėl dviejų laiko taškų)
donors <- meta[!duplicated(meta$donor), ]
cat("Unikalių donorų skaičius:", nrow(donors), "\n")

# Lyčių pasiskirstymas tarp donorų
cat("Lyčių pasiskirstymas (M - vyrai, F - moterys):")
table(donors$sex)

# Amžiaus vidurkis
meta_t0 <- meta[meta$timepoint == 0, ]
cat("Amžiaus vidurkis:", mean(meta_t0$age), "\n")
```

Analizuojamą duomenų rinkinį sudaro 240 mėginių, gautų iš 120 unikalių donorų. Taip yra dėl to, nes kiekvienas donoras turi du mėginius: prieš ir po internvencijos. Dauguma dodnorų yra vyrai - 110 (90%) ir tik 10 moterų (10%). Donorų amžiaus vidurkis - apie 49 metai.

```{r age_distribution, echo=FALSE, warning=FALSE, message=FALSE}
# Amžiaus pasiskirstymas pagal lytį
ggplot(meta_t0, aes(x = age, fill = sex)) +
  geom_histogram(bins = 12, alpha = 0.7) +
  facet_wrap(~sex, scales = "free_y") +
  scale_fill_manual(values = c("F" = "#E8A0BF", "M" = "#7FC8D8")) +
  labs(title = "Donorų amžiaus pasiskirstymas pagal lytį",
       x = "Amžius (metai)", y = "Skaičius") +
  theme_minimal()
```

Donorų amžiaus diapazonas svyruoja nuo ~30 iki ~70 metų. Moterų grupė per maža, kad būtų galima patikimai lyginti amžiaus pasiskirstymą tarp lyčių, tačiau iš histogramų matyti, kad vyrų amžius pasiskirsto plačiai, o moterys pasiskirsčiusios ~39–64 metų intervale.

```{r groups, echo=FALSE, warning=FALSE, message=FALSE}
# Mėginių skaičius pagal intervencijos grupę
ggplot(meta_t0, aes(x = diet, fill = stimulus)) +
  geom_bar(position = "dodge") +
  labs(title = "Donorų pasiskirstymas pagal dietą ir fizinį aktyvumą",
       x = "Dieta", y = "Donorų skaičius", fill = "Fizinis aktyvumas") +
  theme_minimal()
```

Donorai pasiskirsto į keturias intervencijos grupes pagal dietos tipą (mažai angliavandenių arba mažai riebalų) ir fizinio aktyvumo buvimą ar nebuvimą. Kiekvienoje grupėje yra po 30 donorų, pasiskirstymas tolygus.

```{r cpg, echo=FALSE, warning=FALSE, message=FALSE}
# Bendras matuotų CpG pozicijų skaičius 
cat("CpG pozicijų skaičius:", nrow(probe_ann), "\n")

# Iš duomenų lentelės išrinksime kiek CpG pozicijų yra kiekvienoje chromosomoje
chr_counts <- table(probe_ann$chr)
chr_df <- data.frame(chr = names(chr_counts), count = as.numeric(chr_counts))
# Surikiuojame chromosomas
chr_df$chr <- factor(chr_df$chr, levels = paste0("chr", c(1:22, "X", "Y")))
chr_df <- chr_df[!is.na(chr_df$chr), ]

# CpG pasiskirstymas tarp chromosomų
ggplot(chr_df, aes(x = chr, y = count)) +
  geom_bar(stat = "identity", fill = "steelblue") +
  labs(title = "CpG pozicijų pasiskirstymas tarp chromosomų",
       x = "Chromosoma", y = "CpG skaičius") +
  theme_minimal() +
  theme(axis.text.x = element_text(angle = 45, hjust = 1))
```

DNR metilinimas matuotas 865 859 CpG pozicijose. CpG pozicijų pasiskirstymas tarp chromosomų nėra tolygus — daugiausiai CpG vietų tenka didžiosioms chromosomoms (chr1, chr2, chr6), mažiausiai — chrY.

```{r cell and diagnosis, echo=FALSE, warning=FALSE, message=FALSE}
# Patikriname, ar rinkinyje yra daugiau nei vienas audinio tipas ar diagnozė
# Ląstelės tipai
cat("Ląstelės tipai:")
table(meta$celltype)

# Diagnozės tipai
cat("Diagnozės tipai:")
table(meta$diagnosis)
```

Visi mėginiai gauti iš vieno audinio tipo — periferinio kraujo (whole blood), kitų audinių rinkinyje nėra. Taip pat visi donorai turi vieną diagnozę — adipositas (nutukimas), t. y. sveikų kontrolinės grupės duomenyse nėra.

## Kokybės kontrolės.

**Metodas**: Tikriname, ar beta reikšmių pasiskirstymas atitinka biologiškai tikėtiną modelį: CpG salose (Island) metilinimo lygis turėtų būti žemas, atvirose jūros srityse (OpenSea) — aukštas, pakrančių (Shore) ir šelfų (Shelf) regionuose — tarpinis.

Tam apskaičiuojame kiekvienos CpG pozicijos vidutinį beta lygį per visus mėginius ir atvaizduojame tankio grafiką, suskirstę pozicijas į 4 regionus pagal anotaciją relation_to_island (Island, Shore, Shelf, OpenSea).

```{r quality1, echo=FALSE, warning=FALSE, message=FALSE}
# Kokybės kontrolė #1

# Tikriname, ar beta reikšmių pasiskirstymas atitinka biologiškai tikėtiną modelį:
# - CpG salose (Island) metilinimo lygis turėtų būti žemas,
# - atvirose jūros srityse (OpenSea) — aukštas,
# - pakrančių (Shore) ir šelfų (Shelf) regionuose — tarpinis.

# Suskaičiuojame metilinimo lygių (beta) vidutines reikšmes eilutėms
mean_beta <- rowMeans(data, na.rm = TRUE)

# Sukuriame dataframe, kuris bus naudojama grafike
df <- data.frame(
  mean_beta = mean_beta,
  region = data@relation_to_island
)

# Suskirstome relation_to_island reikšmes į 4 grupes, kurios mums yra reikalingos kokybės kontrolei patvirtinti
df$region_grouped <- case_when(
  df$region == "Island" ~ "Island",
  df$region == "OpenSea" ~ "OpenSea",
  df$region %in% c("N_Shelf", "S_Shelf") ~ "Shelf",
  df$region %in% c("N_Shore", "S_Shore") ~ "Shore"
)
# Sugrupuojame, kad grafike būtų atvaizduota mums reikalinga tvarka
df$region_grouped <- factor(df$region_grouped, levels = c("Island", "Shore", "Shelf", "OpenSea"))

# Piešiame grafiką
ggplot(df, aes(x = mean_beta, color = region_grouped)) +
  geom_density(linewidth = 1) +
  labs(
    x = "Vidutinis metilinimo lygis (beta)",
    y = "Tankis",
    color = "Regionas",
    title = "Metilinimo (beta) reikšmių pasiskirstymas pagal CpG regioną"
  ) +
  theme_minimal()
# Grafike matoma, kad salų regionai yra mažiausiai metilinti, ir didžioji jų dalis yra nemetilinta.
# Salų krantai yra pusiau nemetilinti ir metilinti.
# Salų šleifai yra daugiau metilinti nei krantai ar pačios salos.
# Atviros jūros regionai yra panašiai metilinti kaip šleifai - didžiausia dalis yra metilinta.
# Grafikas patvirtina, kad CpG salos yra nemetilintos, daugiau yra krantai, o daugiausiai
# šleifai ir atviros jūros regionai. Vadinasi mūsų mėginiai atitinka kokybės kontrolę.
```

Grafike matoma, kad salų (Island) regionai yra mažiausiai metilinti — didžioji jų dalis yra nemetilinta. Krantų (Shore) regionuose pasiskirstymas yra maždaug po lygiai tarp nemetilintų ir metilintų pozicijų. Šelfų (Shelf) regionai yra labiau metilinti nei krantai ar pačios salos. Atvirų jūrų (OpenSea) regionai panašūs į šelfus — didžiausia dalis pozicijų yra metilinta. Toks pasiskirstymas atitinka tikėtiną biologinį modelį, vadinasi mūsų duomenys atitinka kokybės kontrolės reikalavimus.

**Metodas**: Tikriname, ar mėginiai, priklausantys tai pačiai biologinei grupei, yra panašesni tarpusavyje nei mėginiai iš skirtingų grupių. Tam apskaičiuojame visų mėginių porų Pearson koreliacijas pagal beta reikšmes ir lyginame koreliacijos pasiskirstymą grupės viduje vs. tarp grupių keturiems kintamiesiems: lytis, donoras, dieta, aktyvumas.

```{r quality2, echo=FALSE, warning=FALSE, message=FALSE}
# Kokybės kontrolė #2

# Tikriname, ar mėginiai, priklausantys tai pačiai biologinei grupei, yra panašesni
# tarpusavyje nei mėginiai iš skirtingų grupių.

# Apskaičiuojame koreliacijas
cor_matrix <- cor(data, use = "pairwise.complete.obs")

# Paimame visus stulpelius
sample_ann <- colanns(data)

# Paimame tik apatinį trikampį (be diagonalės)
lower <- which(lower.tri(cor_matrix), arr.ind = TRUE)
pair_cor <- cor_matrix[lower]

# Sukuriame data.frame, kur sužymime, kurie mėginiai yra tarp, o kurie grupės viduje.
# Bus naudojama grafike.
df <- data.frame(
  cor = pair_cor,
  sex_same = ifelse(sample_ann$sex[lower[,1]] == sample_ann$sex[lower[,2]], "Grupės viduje", "Tarp grupių"),
  donor_same = ifelse(sample_ann$donor[lower[,1]] == sample_ann$donor[lower[,2]], "Grupės viduje", "Tarp grupių"),
  diet_same = ifelse(sample_ann$diet[lower[,1]] == sample_ann$diet[lower[,2]], "Grupės viduje", "Tarp grupių"),
  stimulus_same = ifelse(sample_ann$stimulus[lower[,1]] == sample_ann$stimulus[lower[,2]], "Grupės viduje", "Tarp grupių")
)

# Sukuriame visų analizuojamų grupių grafikus
p1 <- ggplot(df, aes(x = cor, color = sex_same)) + geom_density(linewidth = 1) +
  labs(title = "Lytis", x = "Koreliacija", color = "Ta pati grupė") + theme_minimal()

p2 <- ggplot(df, aes(x = cor, color = donor_same)) + geom_density(linewidth = 1) +
  labs(title = "Donoras", x = "Koreliacija", color = "Ta pati grupė") + theme_minimal()

p3 <- ggplot(df, aes(x = cor, color = diet_same)) + geom_density(linewidth = 1) +
  labs(title = "Dieta", x = "Koreliacija", color = "Ta pati grupė") + theme_minimal()

p4 <- ggplot(df, aes(x = cor, color = stimulus_same)) + geom_density(linewidth = 1) +
  labs(title = "Aktyvumas", x = "Koreliacija", color = "Ta pati grupė") + theme_minimal()

p1 / p2 / p3 / p4

# Lyties ir Donoro grafikuose matoma, kad panašumas grupės viduje yra didesnis nei tarp skirtingų grupių.
# Tai yra rezultatas, kurio ir tikėjomės, vadinasi kokybės kontrolę atitinka.
# Papildomai patikrinta Dietos ir Aktyvumo grupės. Kadangi šios grupės nebuvo tarp tų, kurios būtų žinomos,
# kad DNR modifikacija skiriasi, matome kad tiek grupės viduje, tiek tarp grupių yra vienodas panašumas.
```

Lyties ir donoro grafikuose matoma, kad koreliacija grupės viduje yra aukštesnė nei tarp skirtingų grupių — tai rodo, kad tos pačios lyties ar to paties donoro mėginiai yra panašesni tarpusavyje. Tokio rezultato ir tikėjomės, todėl kokybės kontrolė patvirtinta. Dietos ir fizinio aktyvumo grupėse tokio skirtumo nematome — koreliacijos pasiskirstymas grupės viduje ir tarp grupių yra beveik identiškas. Tai taip pat tikėtina, nes šios intervencijos neturėtų lemti ryškių DNR metilinimo skirtumų.

## Išskirčių paieška

**Metodas**: Išskirčių paieškai naudojamas Inter-Array Correlation metodas. Pirmiausia, buvo sudaryta koreliacijų matrica.
Kiekvienam mėginiui buvo apskaičiuota vidutinė koreliacija su kitais mėginiais. Tuomet atrinkti mėginiai, kurių vidutinė koreliacija daugiau negu trimis standartiniais nuokrypiais mažesnė už vidutinę. Iš viso atliktos trys šio metodo iteracijos kiekvieną kartą pašalinant atrastus "išskirčių" mėginius (poromis).

```{r outlier graph, echo=FALSE, warning=FALSE, message=FALSE}
diag(cor_matrix) <- 0
col_mean_cor <- colSums(cor_matrix) / (nrow(cor_matrix) - 1)
reference <- col_mean_cor

# Trečias žingsnis: atrinkti mėginius, kurių vidutinė koreliacija daugiau negu trimis standartiniais
# nuokrypiais mažesnė už vidutinę.
mean_cor <- mean(col_mean_cor)
sd_cor <- sd(col_mean_cor)
outlier_names <- col_mean_cor[col_mean_cor < mean_cor - 3 * sd_cor]

reference_mean <- mean_cor

# Gautos išskirtys: 182_CENTRALT0, 198_CENTRAL_T0, 23_CENTRAL_T18, 245_CENTRAL_T0
# Susikuriame laikiną duomenų lentelę su pašalintomis išimtimis pridėdami 
# atitinkamus papildomus mėginius pagal mėginio paėmimo laikotarpį.
outlier_names = c("182_CENTRAL_T0","182_CENTRAL_T18","198_CENTRAL_T0","198_CENTRAL_T18",
                  "23_CENTRAL_T0","23_CENTRAL_T18","245_CENTRAL_T0", "245_CENTRAL_T18")
data_without_outliers <- data[, !colnames(data) %in% outlier_names]

# Atliekame antrą metodo iteraciją.
cor_matrix <- cor(data_without_outliers, use = "pairwise.complete.obs")

diag(cor_matrix) <- 0
col_mean_cor <- colSums(cor_matrix) / (nrow(cor_matrix) - 1)

mean_cor <- mean(col_mean_cor)
sd_cor <- sd(col_mean_cor)
outlier_names <- col_mean_cor[col_mean_cor < mean_cor - 3 * sd_cor]

# Gautos išskirtys: 144_CENTRAL_T0, 175_CENTRAL_T0, 18_CENTRAL_T0, 18_CENTRAL_T18, 266_CENTRAL_T18, 233_CENTRAL_T18,
# Pridedame jas prie egzistuojančių išskirčių sąrašo.
outlier_names = c("144_CENTRAL_T0","144_CENTRAL_T18","175_CENTRAL_T0","175_CENTRAL_T18","18_CENTRAL_T0",
                  "18_CENTRAL_T18","266_CENTRAL_T0","266_CENTRAL_T18","233_CENTRAL_T0","233_CENTRAL_T18",
                  "182_CENTRAL_T0","182_CENTRAL_T18","198_CENTRAL_T0","198_CENTRAL_T18",
                  "23_CENTRAL_T0","23_CENTRAL_T18","245_CENTRAL_T0", "245_CENTRAL_T18")
data_without_outliers <- data[, !colnames(data) %in% outlier_names]

# Atliekame trečią metodo iteraciją.
cor_matrix <- cor(data_without_outliers, use = "pairwise.complete.obs")

diag(cor_matrix) <- 0
col_mean_cor <- colSums(cor_matrix) / (nrow(cor_matrix) - 1)

mean_cor <- mean(col_mean_cor)
sd_cor <- sd(col_mean_cor)
outlier_names <- col_mean_cor[col_mean_cor < mean_cor - 3 * sd_cor]

# Gautos išskirtys: 126_CENTRAL_T0, 295_CENTRAL_T0, 305_CENTRAL_T0, 305_CENTRAL_T18, 309_CENTRAL_T0
# Sudarom bendrą visų outlierių sąrašą
outlier_names = c("126_CENTRAL_T0", "126_CENTRAL_T18", "295_CENTRAL_T0", "295_CENTRAL_T18", 
                  "305_CENTRAL_T0", "305_CENTRAL_T18", "309_CENTRAL_T0", "309_CENTRAL_T18",
                  "144_CENTRAL_T0","144_CENTRAL_T18","175_CENTRAL_T0","175_CENTRAL_T18",
                  "18_CENTRAL_T0", "18_CENTRAL_T18","266_CENTRAL_T0","266_CENTRAL_T18",
                  "233_CENTRAL_T0","233_CENTRAL_T18", "182_CENTRAL_T0","182_CENTRAL_T18",
                  "198_CENTRAL_T0","198_CENTRAL_T18","23_CENTRAL_T0","23_CENTRAL_T18",
                  "245_CENTRAL_T0", "245_CENTRAL_T18")

# Padaliname duomenis: vien tik išskirčių duomenų rinkinys ir duomenų rinkinys be išskirčių.
outlier_data <- data[,colnames(data) %in% outlier_names]
data_without_outliers <- data[,!colnames(data) %in% outlier_names]

# Norint vizualiai atvaizduoti išskirčių mėginius, sudarome data frame iš išskirčių duomenų rinkinio.
# Pridedame papildomą stulpelį, kur pažymėtas mėginio sample vardas (jį gauname paėmę dalį eilutės pavadinimo).
outlier_df <- stack(outlier_data)
outlier_df$samples <- sub(".*:", "", rownames(outlier_df))

# Apskaičiuojame vidurkius eilučių reikšmėms be išskirčių.
mean_beta <- rowMeans(data_without_outliers)

# Šiems vidurkiams sudarome data.frame (id paimtas kaip atsitiktinis stulpelis, kad ggplot priimtų šį df).
df <- data.frame(
  mean = mean_beta,
  id = data_without_outliers@id
)

# Brėžiame bendrą grafiką išskirtims ir lyginame su vidutiniu reikšmių pasiskirstymu be išskirčių.
p5 <- ggplot() +
  geom_density(data = outlier_df, aes(x=value, group=samples, fill=samples, color=samples), alpha = 0.4) +
  geom_density(data = df, aes(x=mean), fill="white", color="black", alpha = 0.1) +
  labs(title = "Beta reikšmių pasiskirstymas", x = "Beta reikšmė", y = "Tankis", fill = "Mėginys") +
  guides(color = "none") +
  theme_minimal() 
  
p5

# Iš beta reikšmių tankio grafikų matome, jog visi išskirčių tankio grafikai yra vienodai pasiskirstę,
# nestipriai skiriasi tik išskirčių pikų aukščiai nuo vidutinio pasiskirstymo be išskirčių (juoda linija).
# Dėl to atsiranda triukšmingumas duomenyse, bet pagal išskirčių pasiskirstymo formas, neatrodo, kad yra techninių klaidų.
```

Po pirmosios iteracijos gautos išskirtys: 182_T0, 198_T0, 23_T18, 245_T0.
Po antrosios iteracijos gautos išskirtys: 144_T0, 175_T0, 18_T0, 18_T18, 266_T18, 233_T18.
Po trečiosios iteracijos gautos išskirtys: 126_T0, 295_T0, 305_T18, 305_T18, 309_T0.
Žinant gautų išskirčių mėginių pavadinimus, buvo sudaryta išskirčių duomenų lentelė ir duomenų lentelė, kurioje nėra išskirčių. Visoms išskirtims buvo pavaizduotas beta reikšmių tankis ir buvo pavaizduotas vidutinis beta reikšmių tankis be išskirčių (juoda linija).

Tankio grafikai yra vienodai pasiskirstę, nestipriai skiriasi tik išskirčių pikų aukščiai nuo vidutinio pasiskirstymo be išskirčių (juoda linija). Dėl to atsiranda triukšmingumas duomenyse, bet pagal išskirčių pasiskirstymo formas, neatrodo, kad yra techninių klaidų.
Apačioje pavaizduota išskirčių mėginių klinikinių duomenų lentelė.

```{r outlier data, echo=FALSE, warning=FALSE, message=FALSE}

# Išskirčių klinikinių duomenų lentelė.
outlier_df <- data.frame(
  id = outlier_data$id,
  diet = outlier_data$diet,
  stimulus = outlier_data$stimulus,
  sex = outlier_data$sex,
  age = outlier_data$age
)

female_samples <- data$id[as.character(data$sex) == "F"]

# Moterų mėginiai sudaro nedidelę dalį visų mėginių.
# Tai mėginiai: 126, 175, 182, 23, 233, 235, 245, 255, 305, 309.
# Su išskirtimis sutampa: 126, 175, 182, 23, 233, 245, 305, 309.
# Tai biologinė priežastis, paaiškinanti šių išskirčių buvimą, todėl šie mėginiai bus paliekami duomenų rinkinyje.

# Likę išskirčių mėginiai: 295, 144, 18, 266, 198.


#summary(data$age)
knitr::kable(outlier_df)
```

Donorių moterų mėginiai suadro nedidelę dalį visų mėginių ir didžioji dalis šių mėginių sutampa su išskirčių mėginiais (126, 175, 182, 23, 233, 245, 305, 309), todėl šie mėginiai reikšmingi tyrimui ir nešalinami. Lieka mėginiai: 295, 144, 18, 266, 198. Peržvelgus likusių išskirčių mėginių donorų amžius matyti, kad didžioji dalis asmenų nėra arti tyrimo amžiaus ribų [28.75; 70.89], išskyrus mėginio 198, kur tiriamojo amžius yra 30.12 - 31.62, arti mažiausio amžiaus ribos 28.75, todėl šis mėginys paliekamas duomenų rinkinyje. 

```{r outlier cor, echo=FALSE, warning=FALSE, message=FALSE}
# Peržvelgus likusių išskirčių mėginių donorų amžius matyti, kad didžioji dalis asmenų nėra arti tyrimo amžiaus ribų,
# išskyrus mėginio 198, kur amžius yra 30.12 - 31.62, arti mažiausio amžiaus ribos 28.75, todėl šis mėginys paliekamas duomenų rinkinyje.

# Palyginamos mėginių vidutinės koreliacijos su vidutine koreliacija.
outlier_names = c("295_CENTRAL_T0", "295_CENTRAL_T18", "144_CENTRAL_T0", "144_CENTRAL_T18", 
                  "18_CENTRAL_T0", "18_CENTRAL_T18", "266_CENTRAL_T0", "266_CENTRAL_T18")
knitr::kable(reference[outlier_names])
#reference_mean
# Išskirtys, tokios kaip: 295_T0, 295_T18, 144_T0, 18_T0, 18_T18, 266_T18, turi vidutinę koreliaciją su 
# kitais mėginiais apie 0.982 - 0.983, o vidutinė koreliacijos reikšmė yra apie 0.988, todėl tai sukelia triukšmingumą duomenyse.

# Dėl triukšmingumo pašalinami mėginiai: 295, 144, 18, 266, kurie neturėjo daugiau biologinių indikacijų.
# Mėginiai šalinami poromis dėl simetriškumo.
data_without_outliers <- data[,!colnames(data) %in% outlier_names]
```

Lieka nuspręsti dėl mėginių: 295, 144, 18, 266. Palygintos vidutinės išskirčių mėginių koreliacijos su vidutine koreliacija. Išskirtys, tokios kaip: 295_T0, 295_T18, 144_T0, 18_T0, 18_T18, 266_T18, turi vidutinę koreliaciją su kitais mėginiais apie 0.982 - 0.983, o vidutinė koreliacijos reikšmė yra apie  0.9875237, todėl tai sukelia triukšmingumą duomenyse ir šie mėginiai buvo pašalinti, nes neturėjo daugiau biologinių indikacijų.

## Klasterizavimas

**Metodas**: Klasterizavimui sudaryta atstumų tarp mėginių matrica, atstumą skaičiuojant kaip 1 - cor (koreliacija). Naudotas hierarchinis klasterizavimo metodas. Gautas medis buvo dalinamas kelis kartus į skirtingą kiekį grupių, norint sužinoti kuris pasiskirstymas grupėmis yra tolygiausias ir proporcingiausias.

```{r clusterization 5groups, echo=FALSE, warning=FALSE, message=FALSE, fig.width=5, fig.height=4}
library(WGCNA)

cor_dist_matrix <- as.dist(1 - stats::cor(data_without_outliers, use = "pairwise.complete.obs"))
clusters <- stats::hclust(cor_dist_matrix, method = "complete")

# Dendrogramoje brėžiant liniją apytiklsiai ties viduriniu aukščiu, matomos 5 ryškiausios grupės.
groups <- cutree(clusters, k = 5)

# Gaunamas sąrašas su mėginiais ir priskirtuoju grupės numeriu, iš naujo braižomas klasterizavimo grafikas
# su spalvomis priskirtai grupei.
colors <- c("purple","red","green","blue","yellow")
dendogram_colors <- colors[groups]
plotDendroAndColors(clusters, dendogram_colors, dendroLabels = FALSE)
```

Medis padalintas į penkias dalis. Gaunasi viena labai didelė grupė, trys smulkesnės grupės, ir viena labai maža grupė, kuri gali rodyti išskirtis. Padaliname medį į daugiau dalių, norint gauti grupes, kurios mažiau skiriasi savo dydžiu.

```{r clusterization 6groups, echo=FALSE, warning=FALSE, message=FALSE, fig.width=5, fig.height=4}
groups <- cutree(clusters, k = 6)
colors <- c("purple","red","green","blue","yellow","orange")
dendogram_colors <- colors[groups]
plotDendroAndColors(clusters, dendogram_colors, dendroLabels = FALSE)
```

Padalinus medį į šešias dalį, šiek tiek sumažėjo skirtumas tarp grupių dydžių, todėl toks suskirstymas atrodo geriau, bet vis dar matoma ta pati smulki, tikriausiai išskirčių grupė kaip prieš tai.

```{r clusterization 7groups, echo=FALSE, warning=FALSE, message=FALSE, fig.width=5, fig.height=4}
# Dėl įdomumo suskirstykime medį į mažiau grupių negu pradinis variantas - 4.
groups <- cutree(clusters, k = 7)
colors <- c("purple","red","green","blue","yellow","orange","pink")
dendogram_colors <- colors[groups]
plotDendroAndColors(clusters, dendogram_colors, dendroLabels = FALSE)
```

Dendrogramos suskirstymas į septynias grupes nepagerina situacijos, susidaro dar viena smulki išskirčių grupė (rožinė).
Rožinei grupei priklauso mėginių pora: 198 (arti mažiausios amžiaus ribos), tačiau šis mėginys sėkmingai priskiriamas žaliai grupei, kai medis dalinamas į šešias dalis. Geriausias variantas: 6 grupės.

```{r clusterization original, echo=FALSE, warning=FALSE, message=FALSE, fig.width=5, fig.height=4}
groups <- cutree(clusters, k = 6)
colors <- c("purple","red","green","blue","yellow","orange")
dendogram_colors <- colors[groups]

# Smulkiausia grupė (oranžinės spalvos), yra galimos išskirtys.
# Sudarome data frame, grupių ir mėginių peržiūrai.
group_df <- data.frame(groups, dendogram_colors)
outlier_group <- group_df[group_df$dendogram_colors == "orange",]
outlier_samples <- rownames(outlier_group)
```

Medis, padalintas į šešias dalis turi smulkią oranžinę grupę. Jai priklauso mėginiai: 175_T0, 175_T18, 182_T0, 182_T18, 309_T0, 309_T18. Šie mėginiai pateko į išskirčių sąrašą jau anksčiau, nes šių mėginių donorės buvo moterys. Todėl šie mėginiai biologiškai reikšmingi tyrimui ir nešalinami.

```{r clusterization clinical, echo=FALSE, warning=FALSE, message=FALSE, fig.width=5, fig.height=4}
# Atrenkame mėginius iš kiekvienos grupės.
group_one <- group_df[group_df$group == 1,]
group_one_samples <- rownames(group_one)

group_two <- group_df[group_df$group == 2,]
group_two_samples <- rownames(group_two)

group_three <- group_df[group_df$group == 3,]
group_three_samples <- rownames(group_three)

group_four <- group_df[group_df$group == 4,]
group_four_samples <- rownames(group_four)

group_five <- group_df[group_df$group == 5,]
group_five_samples <- rownames(group_five)

group_six <- group_df[group_df$group == 6,]
group_six_samples <- rownames(group_six)

# Kiekvienai grupei sudarome data frame su tos grupės klinikiniais duomenimis.
# Būtų galima naudoti stack funkciją, tačiau R kažkodėl nulūžta po jos paleidimo.
group_one_data <- data_without_outliers[,colnames(data_without_outliers) %in% group_one_samples]
group_one_df <- data.frame(
  sample_name = group_one_samples,
  diet = group_one_data$diet,
  stimulus = group_one_data$stimulus,
  timepoint = group_one_data$timepoint,
  sex = group_one_data$sex,
  age = group_one_data$age
)

group_two_data <- data_without_outliers[,colnames(data_without_outliers) %in% group_two_samples]
group_two_df <- data.frame(
  sample_name = group_two_samples,
  diet = group_two_data$diet,
  stimulus = group_two_data$stimulus,
  timepoint = group_two_data$timepoint,
  sex = group_two_data$sex,
  age = group_two_data$age
)

group_three_data <- data_without_outliers[,colnames(data_without_outliers) %in% group_three_samples]
group_three_df <- data.frame(
  sample_name = group_three_samples,
  diet = group_three_data$diet,
  stimulus = group_three_data$stimulus,
  timepoint = group_three_data$timepoint,
  sex = group_three_data$sex,
  age = group_three_data$age
)

group_four_data <- data_without_outliers[,colnames(data_without_outliers) %in% group_four_samples]
group_four_df <- data.frame(
  sample_name = group_four_samples,
  diet = group_four_data$diet,
  stimulus = group_four_data$stimulus,
  timepoint = group_four_data$timepoint,
  sex = group_four_data$sex,
  age = group_four_data$age
)

group_five_data <- data_without_outliers[,colnames(data_without_outliers) %in% group_five_samples]
group_five_df <- data.frame(
  sample_name = group_five_samples,
  diet = group_five_data$diet,
  stimulus = group_five_data$stimulus,
  timepoint = group_five_data$timepoint,
  sex = group_five_data$sex,
  age = group_five_data$age
)

group_six_data <- data_without_outliers[,colnames(data_without_outliers) %in% group_six_samples]
group_six_df <- data.frame(
  sample_name = group_six_samples,
  diet = group_six_data$diet,
  stimulus = group_six_data$stimulus,
  timepoint = group_six_data$timepoint,
  sex = group_six_data$sex,
  age = group_six_data$age
)

# Kiekvienai grupei priskiriame stulpelį su grupės pavadinimu (reikės grafikui).
group_one_df$group <- "one"
group_two_df$group <- "two"
group_three_df$group <- "three"
group_four_df$group <- "four"
group_five_df$group <- "five"
group_six_df$group <- "six"

# Visas grupes apjungiame į vieną data frame.
all_groups <- rbind(group_one_df, group_two_df, group_three_df, group_four_df, group_five_df, group_six_df)

# Braižome grafikus klinikiniams duomenims atsižvelgdami į grupes.
ggplot(all_groups, aes(x=group, fill=as.factor(diet))) +
  geom_bar(position = "dodge") +
  labs(
    x = "Grupė",
    y = "Mėginių kiekis",
    fill = "Dietos tipas",
    title = "Mėginių grupių pasiskirstymas pagal dietos tipą"
  ) +
  theme_minimal()
```

Pasiskirstymas grupėse tarp dietų labai panašus, ryškesni skirtumai matomi trečioje, ketvirtoje, penktoje grupėse. Ketvirtoje grupėje daugiau tiriamųjų, kurie laikėsi žemo angliavandenių kiekio dietos, o trečioje ir penktoje - žemo riebalų kiekio dietos.

```{r stimulus, echo=FALSE, warning=FALSE, message=FALSE, fig.width=5, fig.height=4}
ggplot(all_groups, aes(x=group, fill=as.factor(stimulus))) +
  geom_bar(position = "dodge") +
  labs(
    x = "Grupė",
    y = "Mėginių kiekis",
    fill = "Fizinio aktyvumo (ne)buvimas",
    title = "Mėginių grupių pasiskirstymas pagal fizinio aktyvumo (ne)buvimą"
  ) +
  theme_minimal()
```

Pagal fizinio aktyvumo buvimą/nebuvimą vienodai pasiskirsčiusios pirma ir antra (beveik vienodai) grupės. Nedideli skirtumai pastebimi šeštoje grupėje, nes ten tik trys tiriamieji. Trečioje, ketvirtoje grupėse daugiau asmenų, kurie užsiėmė fiziniu aktyvumu. Penktoje grupėje vien tik asmenys, kurie nebuvo fiziškai aktyvūs.

```{r timepoint, echo=FALSE, warning=FALSE, message=FALSE, fig.width=5, fig.height=4}
ggplot(all_groups, aes(x=group, fill=as.factor(timepoint))) +
  geom_bar(position = "dodge") +
  labs(
    x = "Grupė",
    y = "Mėginių kiekis",
    fill = "Mėginių paėmimo laikotarpis",
    title = "Mėginių grupių pasiskirstymas pagal mėginių paėmimo laikotarpį"
  ) +
  theme_minimal()
```

Visose grupėse mėginiai pasiskirstę vienodai pagal mėginių paėmimo laikotarpius.

```{r gender, echo=FALSE, warning=FALSE, message=FALSE, fig.width=5, fig.height=4}
ggplot(all_groups, aes(x=group, fill=as.factor(sex))) +
  geom_bar(position = "dodge") +
  labs(
    x = "Grupė",
    y = "Mėginių kiekis",
    fill = "Lytis",
    title = "Mėginių grupių pasiskirstymas pagal lytį"
  ) +
  theme_minimal()

```

Pirmoje, antroje, trečioje, ketvirtoje grupėse vien tik vyrai. Penktoje ir šeštoje grupėje vien tik moterys.

```{r age, echo=FALSE, warning=FALSE, message=FALSE, fig.width=5, fig.height=4}
ggplot(all_groups, aes(x=group, y=age)) +
  geom_boxplot(position = "dodge") +
  labs(
    x = "Grupė",
    y = "Amžius",
    title = "Mėginių grupių pasiskirstymas pagal amžių"
  ) +
  theme_minimal()
```

Penktoje grupėje amžiaus kvartilinis intervalas siauriausias: apie 50-56 metai. Plačiausias amžiaus kvartilinis intervalas trečioje grupėje: apie 35-58 metai. Pirmos, antros ir šeštos grupės amžiaus kvartiliniai intervalai panašūs: apie 42-58 metus. Antros, trečios ir šeštos grupės amžiaus medianos panašios 45-47 metai. Pirmos grupės mediana panaši į penktos grupės medianą: apie 52 metus.

Taigi, ryškiausiai skirtumai tarp grupių stebimi pagal lytį, mažesni skirtumai - pagal dietą, fizinį aktyvumą, amžių.

## Heatmap

**Metodas**: norint sudaryti heatmap, reikėjo atsirinkti fiksuotą skaičių metilinimo pozicijų. Todėl buvo apskaičiuota kiekvienos cg pozicijos metilinimo lygio variacija, o pačios cg pozicijos surikiuotos pagal metilinimo variacijos mažėjimą. Paimta 1000, 100, 10 labiausiai varijuojančių cg pozicijų pagal metilinimą bei sudaryti trys heatmap'ai.

```{r heatmap1, echo=FALSE, warning=FALSE, fig.width=10, fig.height=10}
# Apskaičiuota variacija kiekvienai duomenų matricos eilutei.
cg_variance <- apply(data_without_outliers, 1, var)

# Matrica išrikiuota mažėjimo tvarka pagal eilučių variaciją.
cg_matrix <- data_without_outliers[order(cg_variance, decreasing = TRUE),]

# Heatmap su 1000 eilučių.
heatmap(cg_matrix[1:1000,])
```

Pirmajame heatmap'e su daugiausiai cg pozicijų sunku įžvelgti susidariusias grupes tarp cg ar mėginių (susigrupavusias spalvas). Didesni skirtumai gali būti įžvelgiami ties heatmap viduriu pozicijose cg17480035, cg24470466, cg23564471, kur matomi stipresni metilinimo skirtumai tarp mėginių negu kitose cg pozicijose.

```{r heatmap2, echo=FALSE, warning=FALSE, fig.width=10, fig.height=10}
# Heatmap su 100 eilučių.
heatmap(cg_matrix[1:100,])
```

Heatmap'e su 100 cg pozicijų taip pat nepastebima metilinimo intensyvumo susigrupavimų, metilinimo intensyvumas kiekvienoje cg pozicijoje išsibarstęs pagal mėginius. Mažesni metilinimo skirtumai negu kitose pozicijose pastebimi šiose vietose: cg06688803, cg26287822, cg13653328 bei cg15250633.

```{r heatmap3, echo=FALSE, warning=FALSE, fig.width=12, fig.height=10}
# Heatmap su 10 eilučių.
heatmap(cg_matrix[1:10,])

```

Visuose 10 pavaizduotų cg pozicijų stebimi dideli metilinimo kontrastai tarp mėginių, ypač dideli skirtumai matomi pozicijoje cg2413987. Mėginių metilinimo intensyvumas nestipriai grupuojasi tarp skirtingų cg pozicijų, bet galima pastebėti tam tikras grupes: metilinimas susitiprėjęs mėginiuose 181_T0, 198_T0, 315_T0, pozicijose: cg02006792, cg08146708, cg06616511, cg14755254, cg18218696 arba mėginiuose 276_T0, 89_T18, 116_T0, 97_T18, 315_T0. Grupavimasis taip pat stebimas apatiniame dešiniajame kampe pozicijose cg08223187, cg02006792, cg06616511.

## Apžvalginė analizė

### PCA — Pagrindinių komponenčių analizė

**Metodas**: Atliekame pagrindinių komponenčių analizę (PCA), kad nustatytume, kokie faktoriai labiausiai lemia mėginių metilinimo variaciją. Kiekvieną PC1 vs PC2 grafiką spalviname pagal skirtingą klinikinį kintamąjį (lytį, laiko tašką, dietą, fizinį aktyvumą), kad vizualiai įvertintume, ar mėginiai natūraliai grupuojasi pagal kurį nors faktorių. Papildomai žiūrime PC1 vs PC3, kad patikrintume, ar trečioji komponentė atskleidžia kitus variaciją lemiančius faktorius.

```{r pca1, echo=FALSE, warning=FALSE, fig.width=12, fig.height=10}
# PCA — Pagrindinių komponenčių analizė
# Atliekame PCA, kad nustatytume, kokie faktoriai labiausiai lemia mėginių metilinimo variaciją.

# Ttransponuojame matricą (t), nes PCA tikisi mėginius eilutėse, o CpG stulpeliuose
pca <- prcomp(t(data_without_outliers), center = TRUE, scale. = FALSE)

# Sukuriame data.frame su pirmosiomis trimis komponentėmis ir klinikiniais duomenimis
pca_df <- data.frame(
  PC1 = pca$x[,1],
  PC2 = pca$x[,2],
  PC3 = pca$x[,3],
  colanns(data_without_outliers)
)

# Apskaičiuojame, kiek variacijos (%) paaiškina kiekviena komponentė
variance_explained <- summary(pca)$importance[2, 1:5] * 100
cat("Variacijos dalis (%), kurią paaiškina pirmosios 5 komponentės:\n")
print(round(variance_explained, 2))
```
Penkios pirmosios komponentės kartu paaiškina apie 29.5% visos variacijos. Likusi variacija pasiskirsto tarp daugybės smulkesnių komponenčių, kas būdinga dideliems metilinimo duomenų rinkiniams, kur daug nepriklausomų biologinių signalų prisideda prie bendros variacijos.

```{r pca2, echo=FALSE, warning=FALSE, fig.width=12, fig.height=10}
# Grafikas pagal lytį
p_sex <- ggplot(pca_df, aes(x = PC1, y = PC2, color = sex)) +
  geom_point(size = 2, alpha = 0.7) +
  scale_color_manual(values = c("F" = "#E8A0BF", "M" = "#7FC8D8")) +
  labs(title = "Lytis",
       x = paste0("PC1 (", round(variance_explained[1], 1), "%)"),
       y = paste0("PC2 (", round(variance_explained[2], 1), "%)")) +
  theme_minimal()

# Grafikas pagal laiko tašką (T0 vs T18)
p_time <- ggplot(pca_df, aes(x = PC1, y = PC2, color = as.factor(timepoint))) +
  geom_point(size = 2, alpha = 0.7) +
  labs(title = "Laiko taškas", color = "Timepoint",
       x = paste0("PC1 (", round(variance_explained[1], 1), "%)"),
       y = paste0("PC2 (", round(variance_explained[2], 1), "%)")) +
  theme_minimal()

# Grafikas pagal dietos tipą
p_diet <- ggplot(pca_df, aes(x = PC1, y = PC2, color = diet)) +
  geom_point(size = 2, alpha = 0.7) +
  labs(title = "Dieta",
       x = paste0("PC1 (", round(variance_explained[1], 1), "%)"),
       y = paste0("PC2 (", round(variance_explained[2], 1), "%)")) +
  theme_minimal()

# Grafikas pagal fizinį aktyvumą
p_stim <- ggplot(pca_df, aes(x = PC1, y = PC2, color = stimulus)) +
  geom_point(size = 2, alpha = 0.7) +
  labs(title = "Fizinis aktyvumas",
       x = paste0("PC1 (", round(variance_explained[1], 1), "%)"),
       y = paste0("PC2 (", round(variance_explained[2], 1), "%)")) +
  theme_minimal()

# Sudedame visus keturis grafikus į vieną paveikslą
(p_sex | p_time) / (p_diet | p_stim)
```

Lyties grafike matomas aiškiausias grupavimasis — moterų mėginiai atsiskiria nuo vyrų PC2 ašyje, kas rodo, kad lytis yra pagrindinis faktorius, lemiantis metilinimo variaciją. Laiko taško (T0 vs T18) grafike mėginiai visiškai susimaišę — tai rodo, kad intervencija nesukėlė didelių metilinimo pokyčių. Dietos ir fizinio aktyvumo grafikuose taip pat nematoma jokio grupavimosi, vadinasi šie faktoriai neturi ryškaus poveikio bendram metilinimo profiliui. 
PCA rezultatai patvirtina klasterizavimo metu stebėtą lyties efektą.
Delta beta analizė kiekybiškai patvirtina tai, ką matėme PCA — intervencija nesukėlė didelių globalių pokyčių.

```{r pca3, echo=FALSE, warning=FALSE, fig.width=12, fig.height=10}
# Žiūrime PC3, ar joje matosi kiti faktoriai
ggplot(pca_df, aes(x = PC1, y = PC3, color = sex)) +
  geom_point(size = 2, alpha = 0.7) +
  scale_color_manual(values = c("F" = "#E8A0BF", "M" = "#7FC8D8")) +
  labs(title = "PCA: PC1 vs PC3, spalvinta pagal lytį",
       x = paste0("PC1 (", round(variance_explained[1], 1), "%)"),
       y = paste0("PC3 (", round(variance_explained[3], 1), "%)")) +
  theme_minimal()
```

PC1 vs PC3 grafike moterys (rožinės) vėl atsiskiria nuo vyrų — šį kartą PC3 ašyje (viršutinė grafiko dalis). Tai rodo, kad lyties efektas yra stiprus ir apima ne tik PC2, bet ir PC3 komponentę.

### Metilinimo pokytis tarp mėginių laike

**Metodas**: Siekiant įvertinti, ar 18 mėnesių gyvenimo būdo intervencija sukėlė sistemingų DNR metilinimo pokyčių, kiekvienai CpG pozicijai apskaičiuotas vidutinis metilinimo pokytis (delta beta = T18 − T0) per visus donorus, turinčius abu laiko taškus. Delta beta pasiskirstymas vizualizuotas histograma, kur raudona linija žymi nulinį pokytį.

```{r time, echo=FALSE, warning=FALSE, fig.width=12, fig.height=10}
# Metilinimo pokytis tarp T0 ir T18
# Kiekvienam donorui apskaičiuojame metilinimo pokytį (T18 - T0)
# kiekvienoje CpG pozicijoje. Tada žiūrime, kurios pozicijos vidutiniškai
# pakito labiausiai per visus donorus.

# Pasiimame mėginių metaduomenis
meta_clean <- colanns(data_without_outliers)

# Išskiriame T0 ir T18 donorus
t0_donors <- meta_clean$donor[meta_clean$timepoint == 0]
t18_donors <- meta_clean$donor[meta_clean$timepoint == 18]

# Surandame donorus, kurie turi abu laiko taškus
common_donors <- intersect(t0_donors, t18_donors)

# Surandame stulpelių indeksus atitinkamiems T0 ir T18 mėginiams
t0_idx <- match(paste0(common_donors, "_T0"), colnames(data_without_outliers))
t18_idx <- match(paste0(common_donors, "_T18"), colnames(data_without_outliers))

# Skaičiuojame vidutinį delta beta (T18 - T0) kiekvienai CpG pozicijai per visus donorus
delta_beta <- rowMeans(data_without_outliers[, t18_idx] - data_without_outliers[, t0_idx], na.rm = TRUE)

# Vizualizuojame delta beta pasiskirstymą — tikimės, kad dauguma pokyčių bus arti 0
df_delta <- data.frame(delta = delta_beta)

ggplot(df_delta, aes(x = delta)) +
  geom_histogram(bins = 100, fill = "steelblue", alpha = 0.7) +
  geom_vline(xintercept = 0, color = "red", linetype = "dashed") +  # raudona linija ties 0
  labs(title = "Metilinimo pokytis (T18 - T0) per visas CpG pozicijas",
       x = "Vidutinis beta pokytis (delta)", y = "CpG pozicijų skaičius") +
  theme_minimal()
```

Absoliuti dauguma CpG pozicijų po 18 mėnesių intervencijos nepakeitė metilinimo lygio — vidutinis pokytis artimas nuliui. Pasiskirstymas šiek tiek pasislinkęs į neigiamą pusę, kas rodo nedidelę bendrą demetilinimo tendenciją.ai Tatitinka rodo, jog gyvenimo būdo intervencija sukelia tik mažus metilinimo pokyčius.

### Amžiaus koreliacija su metilinimu

**Metodas**: Tikriname, ar egzistuoja CpG pozicijos, kurių bazinis metilinimo lygis (T0) stipriai koreliuoja su donoro amžiumi — tai atspindėtų epigenetinio senėjimo principą, kai tam tikros CpG pozicijos sistemingai keičia metilinimą bėgant metams. Kiekvienai CpG pozicijai apskaičiuota Pearson koreliacija tarp beta reikšmės ir donoro amžiaus, naudojant tik pradinius (T0) mėginius. Koreliacijos koeficientų pasiskirstymas vizualizuotas histograma.

```{r age-time, echo=FALSE, warning=FALSE, fig.width=12, fig.height=10}
# Amžiaus koreliacija su metilinimu (epigenetinis laikrodis)

# ikriname, ar yra CpG pozicijų, kurių bazinis metilinimo lygis (T0)
# stipriai koreliuoja su donoro amžiumi.

# Atskiriame tik T0 mėginius (baziniai duomenys prieš intervenciją)
data_t0 <- data_without_outliers[, meta_clean$timepoint == 0]

# Paimame donorų amžius
ages <- colanns(data_t0)$age

# Skaičiuojame Pearson koreliaciją tarp kiekvienos CpG pozicijos beta reikšmės ir amžiaus
cor_with_age <- apply(data_t0, 1, function(x) cor(x, ages, use = "pairwise.complete.obs"))

# Vizualizuojame koreliacijos pasiskirstymą — tikimės normalaus pasiskirstymo apie 0
# su keliais stipriau koreliuojančiais CpG
df_age_cor <- data.frame(correlation = cor_with_age)

ggplot(df_age_cor, aes(x = correlation)) +
  geom_histogram(bins = 100, fill = "darkorange", alpha = 0.7) +
  geom_vline(xintercept = 0, color = "red", linetype = "dashed") +
  labs(title = "CpG metilinimo koreliacija su amžiumi (T0)",
       x = "Pearson koreliacija", y = "CpG pozicijų skaičius") +
  theme_minimal()
```

Didžioji dalis CpG pozicijų su amžiumi nekoreliuoja — koreliacijos koeficientai sutelkti apie nulį. Tai tikėtina, nes dauguma metilinimo pozicijų išlieka stabilios nepriklausomai nuo amžiaus. Vis dėlto, abiejose histogramos pusėse matomi „uodegos" — tai pozicijos, kurių metilinimas sistemingai didėja arba mažėja su amžiumi. Tokios pozicijos yra būdingos epigenetiniam senėjimui ir gali sutapti su žinomais epigenetinio laikrodžio žymenimis.