---
title: "Ketvirta užduotis"
author: "Skaistė Bartkutė, Viktorija Ramonaitė"
date: "2026-06-19"
output: 
  pdf_document: 
    latex_engine: xelatex
    fig_crop: false
---

```{r setup, include=FALSE}
knitr::opts_chunk$set(echo = TRUE, fig.width = 6, fig.height = 4, fig.align = "center")
library(paletteer)
library(showtext)
library(knitr)
```

# Amžiaus spėjimo modelio kūrimas

## Duomenų paruošimas

Iš visų pateiktų duomenų rinkinių vieną (quinn) pasirenkame kaip galutinį testavimo rinkinį ir jį atidedame. Jis nedalyvauja nei modelio kūrime, nei parametrų derinime, todėl leidžia nešališkai įvertinti galutinio modelio tikslumą visiškai nematytuose duomenyse. Likę šeši rinkiniai (fraga, johansson, kalyakulina, kurushima, mahdi, xu) naudojami treniravimui.

Kadangi atskiri rinkiniai gali būti gauti skirtingomis metilinimo platformomis ar po skirtingo filtravimo, jų CpG pozicijų aibės nesutampa pilnai. Todėl išrenkame tik tas CpG pozicijas, kurios yra bendros visiems treniruojamiems rinkiniams.

Kiekvienam rinkiniui taikoma kokybės kontrolė ir pašalinamos išskirtys. Mėginys laikomas išskirtimi, kai atitinka bent vieną iš šių sąlygų: „inter array correlation" įvertis mažesnis už -3; prastos kokybės signalų procentas mažesnis už 0.95; yra neatitikimas tarp tikros ir nuspėtos lyties; arba yra neatitikimas tarp mėginio ir genetinės informacijos.

Kiekvienam rinkiniui sudaroma beta reikšmių matrica (mėginiai eilutėse, CpG pozicijos stulpeliuose), o atskiri rinkiniai apjungiami į vieną bendrą aibę tolesniems skaičiavimams. Iš jos pašalinami mėginiai, kuriems nenurodytas amžius, kadangi jų negalima naudoti nei modelio mokymui, nei tikslumo vertinimui. Patikrinama, kad beta reikšmių matricoje nelieka trūkstamų reikšmių, nes naudojamas elastic-net metodas jų nepriima. Galiausiai beta reikšmės paverčiamos į matricos formatą efektyvesniam skaičiavimui, o amžius logaritmuojamas. Logaritminė transformacija sumažina didelių amžiaus reikšmių įtaką modeliui, kadangi ryšys tarp metilinimo ir amžiaus nėra tiesiškas. Gavus prognozes, ši transformacija atstatoma atgal į metus.

## Modelio testavimas ir modeliavimas

Ne visos CpG pozicijos yra informatyvios ir dauguma gali būti su amžiumi nesusijusios. Dėl šios priežasties modeliavimui naudojame 30 000 CpG pozicijų, labiausiai susijusių su amžiumi, kur sąsaja įvertinta koreliacija tarp pozicijos beta reikšmių ir amžiaus. Toks požymių atsirinkimas paspartina skaičiavimus ir sumažina triukšmą.

Modelio kūrimui pasirinktas elastic-net metodas (glmnet biblioteka). Šis metodas tinkamas situacijai, kai požymių daugiau nei mėginių: jis taiko reguliarizaciją, kuri stabilizuoja sprendimą, automatiškai atrenka informatyviausias CpG pozicijas ir gerai susidoroja su tarpusavyje koreliuojančiomis pozicijomis. Be to, būtent šiuo metodu sukurti žinomi epigenetiniai laikrodžiai (Horvath, Hannum), todėl pagal literatūrą jis turėtų būti tiksliausias šio tipo duomenims.

Modeliui įvertinti testavimo metu taikytas LOCO („leave-one-cohort-out") ciklas. Vieno ciklo žingsnio metu vienas duomenų rinkinys paliekamas testavimui, o modelis mokomas ant likusių, ir taip paeiliui kiekvienam rinkiniui. Toks vertinimo būdas griežtesnis nei įprasta kryžminė validacija, nes kiekvieno mėginio amžius prognozuojamas modeliu, kuris to mėginio rinkinio apskritai nematė. Taip patikrinama, kaip modelis veiktų ant visiškai naujo rinkinio, o ne tik ant naujų to paties rinkinio mėginių.

Po LOCO ciklo apskaičiuota vidutinė absoliuti klaida (MAE) metais siekė 3.22. Klaida apskaičiuota ir kiekvienam rinkiniui atskirai: fraga - 3.42, johansson - 3.15, kalyakulina - 4.10, kurushima - 3.30, mahdi - 3.20, xu - 2.60. Matome, kad MAE nė viename rinkinyje nebuvo itin didelė ir reikšmingai neiškrenta, o tai rodo, kad modelis spėja gana tolygiai. Koreliacija tarp spėto ir realaus amžiaus testavimo metu siekė 0.976, kas rodo labai stiprią sąsają.

Minėtam LOCO ciklui testuoti pasirinkta alpha reikšmė 0.5. Kadangi elastic-net derina ridge (alpha = 0.0) ir lasso (alpha = 1.0) regresijas, optimaliausios alpha reikšmės iš anksto nežinome modelio mokymui. Todėl LOCO ciklams buvo testuojamos alpha reikšmės nuo 0.0 iki 1.0 (inkrementuojant po 0.1), o šių ciklų rezultatai buvo lyginami pagal gautus MAE bei Pearsono koreliacijos koeficientus.

Gauti LOCO ciklų, su skirtingomis alpha reikšmėmis, rezultatai:

| alpha | MAE      | koreliacija |
|-------|----------|-------------|
| 0.0   | 3.979830 | 0.9630074   |
| 0.1   | 3.260759 | 0.9751381   |
| 0.2   | 3.233772 | 0.9755313   |
| 0.3   | 3.230032 | 0.9756267   |
| 0.4   | 3.225269 | 0.9757220   |
| 0.5   | 3.221066 | 0.9757852   |
| 0.6   | 3.222216 | 0.9757986   |
| 0.7   | 3.223162 | 0.9757962   |
| 0.8   | 3.218841 | 0.9758506   |
| 0.9   | 3.218243 | 0.9758670   |
| 1.0   | 3.221888 | 0.9758339   |

Geriausia alpha reikšmė, grąžinusi mažiausią MAE (3.218243) ir didžiausią koreliaciją (0.975867) buvo 0.9. Tai reiškia, kad geriausiai mokymo duomenims tiko modelis, panašiausias į lasso, kai atliekama tiesinė regresija ir nedidelę svarbą turintys koeficientai sumažinami iki 0.

## Galutinio modelio sudarymas

Galutinis modelis sudarytas remiantis visais treniravimo rinkiniais (be quinn), taikant alpha 0.9 ir analogiškai, kaip ankstesniuose žingsniuose, atrenkant 30000 geriausių CpG pozicijų bei logaritmuojant amžių. Pirmiausia pritaikyta 'cv.glmnet' funkcija siekiant rasti geriausią lambda (baudos) parametrą modeliui. Tuomet remiantis geriausiu lambda apmokytas galutinis modelis. Sukurta funkcija, kuri gauto modelio koeficientus pritaiko pateiktam duomenų rinkiniui (šiuo atveju quinn, kurio paruošimui pritaikyti analogiški žingsniai kaip ir treniravimo rinkiniams) ir grąžina prognozuojamą amžių (atstatant atgal į metus). 

Palygintas quinn duomenų rinkinio prognozuotas amžius ir realus amžius. Gautas MAE yra 5.125, o Pearsono koreliacija: 0.947. Modelio tikslumo įverčiai, modelį pritaikant treniravimo metu nenaudotam duomenų rinkiniui, sumažėjo, tačiau modelio tikslumas bendrame amžiaus prognozavimo kontekste išliko geras. Grafikuose pavaizduotas tiriamųjų realus ir prognozuojamas amžius (pastaba: kai kur realus amžius yra 0.0, kadangi quinn duomenų rinkinio tiriamieji - kūdikiai ir vaikai). Dėl didelio tiriamųjų kiekio sudaryti trys grafikai.

```{r , echo=FALSE, warning=FALSE, message=FALSE}
#setwd("C:/Users/Viktorija Ramonaite/Desktop/UNIVERAS/3 KURSAS/BIOMEDICINOS DUOMENU ANALIZE/1 uzduotis/Yaskolka_Biomedicine_analysis")
setwd("C:/Users/skais/Desktop/Universitetas/Šeštas semestras/Biomedicina/task1/Yaskolka_Biomedicine_analysis")

library(annmatrix)
library(dplyr) 
library(glmnet)
library(ggplot2)


# Nuskaitome duomenų rinkinius
data_train_1 <- readRDS("AgeData/fraga.rds")

#colanns(data_train_1)
#rowanns(data_train_1)

data_train_2 <- readRDS("AgeData/johansson.rds")
data_train_3 <- readRDS("AgeData/kalyakulina.rds")
data_train_4 <- readRDS("AgeData/kurushima.rds")
data_train_5 <- readRDS("AgeData/mahdi.rds")
data_train_6 <- readRDS("AgeData/xu.rds")

# quinn.rds pasiliekame kaip testuojamą duomenų rinkinį.
data_test <- readRDS("AgeData/quinn.rds")

# Treniruojamų rinkinių sąrašas
train_sets <- list(
  fraga       = data_train_1,
  johansson   = data_train_2,
  kalyakulina = data_train_3,
  kurushima   = data_train_4,
  mahdi       = data_train_5,
  xu          = data_train_6
)

#lapply(train_sets, function(x) colnames(colanns(x)))

# Surenkame tik bendrus CpG visiems duomenų rinkiniams
common_cpg <- Reduce(intersect, lapply(train_sets, rownames))

# Funkcija paruošti duomenų rinkinį išflitravus išskirtis
# ir patogiam duomenų formate
prep_set <- function(x, cohort_name) {
  ca <- colanns(x)
  
  # QC išskirčių taisyklės
  drop <- coalesce(ca$qc_iac < -3,        FALSE) |
    coalesce(ca$qc_detection < 0.95, FALSE) |
    coalesce(ca$qc_badsex == TRUE,   FALSE) |
    coalesce(ca$qc_badsnp == TRUE,   FALSE)
  
  keep <- !drop
  
  # beta matrica, apkarpyta iki bendrų CpG, transponuota -> mėginiai × CpG
  beta <- t(x[common_cpg, keep])
  
  data.frame(
    cohort = cohort_name,
    age    = ca$age[keep],
    beta,
    check.names = FALSE
  )
}

# Sujungiam visus 6 duomenų runkinius į vieną aibę
# Duomenų rinkiniai tuo pačiu yra paruošiami
full <- do.call(rbind, Map(prep_set, train_sets, names(train_sets)))

# Patikriname
#dim(full)
#table(full$cohort)
#sum(is.na(full$age))
# buvo 7 reikšmės NA

# Išmetame mėginius, kur age yra NA
full <- full[!is.na(full$age), ]

# Patikriname ar yra trūkstamų rekšmių kitur, nes glmnet metodui netinka jei yra NA
#beta_cols <- full[, -(1:2)]
#sum(is.na(beta_cols))
# 0 reiksmiu

# Beta reikšmes padarome matrix, kad būtų lengviau saičiuoti
full_beta <- as.matrix(full[, -(1:2)])
# Išsaugome netransformuotus age reikšmes
age_raw <- full$age
# Logoritmuojame amžių
age_log <- log(full$age)

cohort  <- full$cohort

# full nebereikalingas kaip didelė matrica – atlaisvinam atmintį
rm(full)
# priverstinai atlaisviname atmintį
invisible(gc())

# Grąžina N CpG indeksų, labiausiai susijusių su amžiumi
top_cpg <- function(rows, n_keep = 30000) {
  cors <- as.vector(cor(age_log[rows], full_beta[rows, ]))
  cors[is.na(cors)] <- 0
  order(abs(cors), decreasing = TRUE)[seq_len(n_keep)]
}

# alpha      mae     corrs
# 1    0.0 3.979830 0.9630074
# 2    0.1 3.260759 0.9751381
# 3    0.2 3.233772 0.9755313
# 4    0.3 3.230032 0.9756267
# 5    0.4 3.225269 0.9757220
# 6    0.5 3.221066 0.9757852
# 7    0.6 3.222216 0.9757986
# 8    0.7 3.223162 0.9757962
# 9    0.8 3.218841 0.9758506
# 10   0.9 3.218243 0.9758670
# 11   1.0 3.221888 0.9758339

# alpha      mae     corrs
# 9   0.9 3.218243 0.975867

# Sudarome pilną modelį

# Sunumeruojame cohort eilutes 'idx' radimui.
cohort_num <- seq_along(cohort)

# Atsirenkam top CpG remdamiesi visais duomenų rinkiniais.
idx <- top_cpg(cohort_num, 30000)

# Ieškom geriausio "lambda".
fit <- cv.glmnet(full_beta[cohort_num, idx], age_log[cohort_num],
                 alpha = 0.9)

# Sudarome galutinį modelį:
best_fit <- glmnet(full_beta[cohort_num, idx], age_log[cohort_num], alpha = 0.9, lambda = fit$lambda.min)

# Kuriame funkciją, kuri paruoštų duomenis modelio pritaikymui ir pritaikytų modelį duomenims.
predict_age <- function(data_test, idx, best_fit) {
  
  # Pritaikome duomenims tas pačias transformacijas kaip su training duomenimis.
  data_preped <- prep_set(data_test, "data")
  
  beta <- as.matrix(data_preped[, -(1:2)])
  
  # Prognozuojame amžius.
  pred <- predict(best_fit, beta[,idx], s = "lambda.min")
  
  age_df <- data.frame(
    real = colanns(data_test)$age,
    id = colanns(data_test)$id
  )
  
  # Kadangi atliekant prep_test (qc), galėjo būti atmesta dalis mėginių, atmetame dalį mėginių
  # iš originalaus data_test (taip pat surikiuojame pagal tiriamuosius)
  age_df <- age_df[age_df$id %in% rownames(pred), ]
  
  # Prijungiame prognozuotą amžių
  age_df$pred <- (exp(as.vector(pred)))
  
  age_df
}

# Iškviečiame funkciją ir išsaugom rezultatus
age <- predict_age(data_test, idx, best_fit)

# Apskaičiuojame MAE
# mean(abs(age$pred - age$real))
# Gauname 5.124696

# Apskaičiuojame koreliaciją
# cat("Pearson r:", round(cor(age$real, age$pred), 3), "\n")
# Gauname 0.947

# Pavaizduosime realų vs. prognozuotą amžių

# dim(age)
# Turime 157 tiriamuosius, kad būtų tvarkingesnis pavaizdavimas, darysime tris grafikus

ggplot(age[1:50,]) +
  geom_col(aes(x = seq_along(real), y = real, fill = "Realus")) +
  geom_col(aes(x = seq_along(pred), y = pred, fill = "Prognozuojamas"), alpha = 0.5) +
  scale_fill_manual(values = c("Realus" = "thistle4","Prognozuojamas" = "thistle")) +
  labs(title = "Realus vs. prognozuojamas amžius (rinkinys 1)",
       x = "Tiriamieji",
       y = "Metai",
       fill = "Amžius") +
  theme_minimal() +
  theme(
    plot.title = element_text(hjust = 0.5, size = 16),
    axis.text.x = element_blank())

ggplot(age[51:100,]) +
  geom_col(aes(x = seq_along(real), y = real, fill = "Realus")) +
  geom_col(aes(x = seq_along(pred), y = pred, fill = "Prognozuojamas"), alpha = 0.5) +
  scale_fill_manual(values = c("Realus" = "thistle4","Prognozuojamas" = "thistle")) +
  labs(title = "Realus vs. prognozuojamas amžius (rinkinys 2)",
       x = "Tiriamieji",
       y = "Metai",
       fill = "Amžius") +
  theme_minimal() +
  theme(
    plot.title = element_text(hjust = 0.5, size = 16),
    axis.text.x = element_blank())

ggplot(age[101:157,]) +
  geom_col(aes(x = seq_along(real), y = real, fill = "Realus")) +
  geom_col(aes(x = seq_along(pred), y = pred, fill = "Prognozuojamas"), alpha = 0.5) +
  scale_fill_manual(values = c("Realus" = "thistle4","Prognozuojamas" = "thistle")) +
  labs(title = "Realus vs. prognozuojamas amžius (rinkinys 3)",
       x = "Tiriamieji",
       y = "Metai",
       fill = "Amžius") +
  theme_minimal() +
  theme(
    plot.title = element_text(hjust = 0.5, size = 16),
    axis.text.x = element_blank())
```

Bendra tendencija: prognozuojamas amžius yra 5 metais didesnis negu realus amžius (kaip ir MAE įvertis). Labai jaunas tiriamųjų amžius quinn duomenų rinkinyje taip pat gali būti ir ribinis metilinimo įverčių atvejis dėl ko MAE galėjo padidėti palyginus su modelio treniravimo faze (derinant alpha reikšmes).