---
title: "Pirma užduotis"
author: "Skaistė Bartkutė, Viktorija Ramonaitė"
date: "2026-04-01"
output: 
  pdf_document: 
    latex_engine: xelatex
---

```{r setup, include=FALSE}
knitr::opts_chunk$set(echo = TRUE)
library(paletteer)
library(showtext)
library(knitr)
```

## Duomenų publikacijos aprašymas.

**Publikacijos pavadinimas**: DNA methylation signature in blood mirrors successful weight-loss during lifestyle interventions: the CENTRAL trial

**Publikacijos autoriai**: Maria Keller, Anat Yaskolka Meir, Stephan H. Bernhart, Yftach Gepner, Ilan Shelef, Dan Schwarzfuchs, Gal Tsaban, Hila Zelicha, Lydia Hopp, Luise Müller, Kerstin Rohde, Yvonne Böttcher, Peter F. Stadler, Michael Stumvoll, Matthias Blüher, Peter Kovacs & Iris Shai.

**Panaudotos analizės**: įvertinta ląstelių kompozicija remiantis Houseman approach, o skirtumai analizuoti Vilkoksono testu. Norint identifikuoti skirtumus diferentiškai metilintuose regionuose (DMR) tarp T0 ir T18 grupių naudotasi DMR ieškotoju ‘metilene’. Atrinkti DMR regionai buvo anotuojami. Tarpusavyje palygintos grupės: T0 ir T18, fizinio aktyvumo (ne)buvimas, mažesnio riebalų/angliavandenių kiekių dietos. Atlikta CpG analizė dmpFinder įrankiu. Kolmogorv-Smirnov testas buvo atliktas norint palyginti DNR metilinimo pokyčius tarp top 10 geriausius ir 10 blogiausius rezultatus pademonstravusių tiriamųjų. Spearmano ir Pearsono koreliacijos testai buvo atlikti norint susieti CpG saleles su sėkmingais kūno masės mažinimo rezultatais. Epigenome-wide association study (EWAS) buvo atlikta reliatyviam kūno masės sumažėjimui naudojantis CMplot. Naudojantis ROC kreivės modeliu nustatytas bazinis metilinimo įvertis. Fenotipų koreliacija T0 ir T18 grupėms su baziniais metilinimo lygiais (identifikuotų CpG salelių, DMR) buvo nustatyta remiantis Pearsono ir Spearmano koreliacijos testais. Identifikuotos DMR, CpG salelės susietos su atitinkamais chromatino segmentais naudojantis Epigenomic Roadmap. Atlikta genų ontologijos analizė.

**Rezultatai**: nustatyti reikšmingi DNR metilinimo pakitimai tarp asmenų, kuriems pavyko sėkmingai pavyko numesti svorio, ir asmenų, kurie susidūrė su sunkumais metant svorį, genuose CRISP2, SLC6A12, SLFN12, AURKC (padidėjęs metilinimo lygis pirmojoje grupėje) ir LRRC27, RNF39, LINC00539, NTSR1 (sumažėjęs metilinimo lygis pirmojoje grupėje).  SLC6A12 metilinimo lygis buvo stipriausiai pakitęs tarp šių grupių. Kai kurie genai siejami su ląstelių adhezija, kalcio jonų prisijungimu (pagal genų ontologijos analizę). Su kūno svorio mažinimo intervencijomis siejami metilinimo pakitimai CpG regionuose, kurie dengia miR-6723 bei MTND1P23 ir MTND1928 pseudogenus. Nustatyta 15 neigiamai su kūno masės pokyčiais koreliuotų CpG salelių, pavyzdžiui, genuose NUDT3 ir NCOR2, ir 32 teigiamai koreliuotos CpG salelės. Stipriausi CpG salelių metilinimo efektai pastebėti netoli MAPKAP1, HM13, KIAA0513 genų lokusų. DMR regionas nuo introno 3 iki 4 egzono geno RNF39 koreliavo su HOMA indeksu ir gliukozės lygiais 17 dengiančių šiam regionui CpG salelių. Didžioji dalis šių salelių buvo neigiamai koreliuotos su adiponektino serumo lygiais bei teigiamai su KMI po intervencijos. DNR metilinimo įvertis reikšmingesnis faktorius prognozuojant sėkmingą svorio mažinimą negu amžius ir KMI.

**Išvados**: 18 mėnesių trunkanti svorio mažinimo programa susijusi su DNR metilinimo pasikeitimais. DNR metilinimas gali tapti potencialu biomarkeriu įvertinant kūno masės mažinimo programos sėkmingumą ir pritaikant specifinį planą asmeniui.


```{r graphs, echo=FALSE, warning=FALSE}
#setwd("C:/Users/Viktorija Ramonaite/Desktop/UNIVERAS/3 KURSAS/BIOMEDICINOS DUOMENU ANALIZE/1 uzduotis/Yaskolka_Biomedicine_analysis")
setwd("C:/Users/skais/Desktop/Universitetas/Šeštas semestras/Biomedicina/task1/Yaskolka_Biomedicine_analysis")

library(annmatrix)
library(ggplot2)
library(dplyr)
library(patchwork)

data <- readRDS("yaskolka.rds")

# Kokybės kontrolė #1

# Suskaičiuojame metilinimo lygių (beta) vidutines reikšmes eilutėms
mean_beta <- rowMeans(data, na.rm = TRUE)

# Sukuriame dataframe, kuri bus naudojama grafike
df <- data.frame(
  mean_beta = mean_beta,
  region = data@relation_to_island
)

# Suskirstome relation_to_island reikšmes 4 grupes, kurios mums yra reikalingos kokybės kontrolei patvirtinti
df$region_grouped <- case_when(
  df$region == "Island" ~ "Island",
  df$region == "OpenSea" ~ "OpenSea",
  df$region %in% c("N_Shelf", "S_Shelf") ~ "Shelf",
  df$region %in% c("N_Shore", "S_Shore") ~ "Shore"
)
# Sugrupuojame lygiais, kad grafike būtų atvaizduota mums reikalinga tvarka
df$region_grouped <- factor(df$region_grouped, levels = c("Island", "Shore", "Shelf", "OpenSea"))

# Piešiame grafiką
ggplot(df, aes(x = mean_beta, color = region_grouped)) +
  geom_density(linewidth = 1) +
  labs(
    x = "Vidutinis metilinimo lygis (beta)",
    y = "Tankis",
    color = "Regionas",
    title = "Metilinimo (beta) reikšmių pasiskirstymas pagal CpG regioną"
  ) +
  theme_minimal()
# Grafike matoma, kad salų regionai yra mažiausiai metilinti, ir didžioji jų dalis yra nemetilinta.
# Salų krantai yra pusiau nemetilinti ir metilinti.
# Salų šleifai yra daugiau metilinti nei krantai ar pačios salos.
# Atviros jūros regionai yra panašiai metilinti kaip šleifai - didžiausia dalis yra metilinta.
# Grafikas patvirtina, kad CpG salos yra nemetilintos, daugiau yra krantai, o daugiausiai
# šleifai ir atviros jūros regionai. Vadinasi mūsų mėginiai atitinka kokybės kontrolę.

# Kokybės kontrolė #2

# Apskaičiuojame koreliacijas
cor_matrix <- cor(data, use = "pairwise.complete.obs")

# Paimame visus stulpelius
sample_ann <- colanns(data)

# Paimame tik apatinį trikampį (be diagonalės)
lower <- which(lower.tri(cor_matrix), arr.ind = TRUE)
pair_cor <- cor_matrix[lower]

# Sukuriame data.frame, kur sužymime, kurie mėginiai yra tarp, o kurie grupės viduje.
# Bus naudojama grafike.
df <- data.frame(
  cor = pair_cor,
  sex_same = ifelse(sample_ann$sex[lower[,1]] == sample_ann$sex[lower[,2]], "Grupės viduje", "Tarp grupių"),
  donor_same = ifelse(sample_ann$donor[lower[,1]] == sample_ann$donor[lower[,2]], "Grupės viduje", "Tarp grupių"),
  diet_same = ifelse(sample_ann$diet[lower[,1]] == sample_ann$diet[lower[,2]], "Grupės viduje", "Tarp grupių"),
  stimulus_same = ifelse(sample_ann$stimulus[lower[,1]] == sample_ann$stimulus[lower[,2]], "Grupės viduje", "Tarp grupių")
)

# Sukuriame visų analizuojamų grupių grafikai
p1 <- ggplot(df, aes(x = cor, color = sex_same)) + geom_density(linewidth = 1) +
  labs(title = "Lytis", x = "Koreliacija", color = "Ta pati grupė") + theme_minimal()

p2 <- ggplot(df, aes(x = cor, color = donor_same)) + geom_density(linewidth = 1) +
  labs(title = "Donoras", x = "Koreliacija", color = "Ta pati grupė") + theme_minimal()

p3 <- ggplot(df, aes(x = cor, color = diet_same)) + geom_density(linewidth = 1) +
  labs(title = "Dieta", x = "Koreliacija", color = "Ta pati grupė") + theme_minimal()

p4 <- ggplot(df, aes(x = cor, color = stimulus_same)) + geom_density(linewidth = 1) +
  labs(title = "Aktyvumas", x = "Koreliacija", color = "Ta pati grupė") + theme_minimal()

p1 / p2 / p3 / p4
```

Lyties ir Donoro grafikuose matoma, kad panašumas grupės viduje yra didesnis nei tarp skirtingų grupių. Tai yra rezultatas, kurio ir tikėjomės, vadinasi kokybės kontrolę atitinka. Papildomai patikrinta Dietos ir Aktyvumo grupės. Kadangi šios grupės nebuvo tarp tų, kurios būtų žinomos, kad DNR modifikacija skiriasi, matome kad tiek grupės viduje, tiek tarp grupių yra vienodas panašumas.

## Išskirčių paieška

**Metodas**: Išskirčių paieškai naudojamas Inter-Array Correlation metodas. Pirmiausia, buvo sudaryta koreliacijų matrica.
Kiekvienam mėginiui buvo apskaičiuota vidutinė koreliacija su kitais mėginiais. Tuomet atrinkti mėginiai, kurių vidutinė koreliacija daugiau negu trimis standartiniais nuokrypiais mažesnė už vidutinę. Iš viso atliktos trys šio metodo iteracijos kiekvieną kartą pašalinant atrastus "išskirčių" mėginius (poromis).

```{r outlier graph, echo=FALSE, warning=FALSE}
diag(cor_matrix) <- 0
col_mean_cor <- colSums(cor_matrix) / (nrow(cor_matrix) - 1)
reference <- col_mean_cor

# Trečias žingsnis: atrinkti mėginius, kurių vidutinė koreliacija daugiau negu trimis standartiniais
# nuokrypiais mažesnė už vidutinę.
mean_cor <- mean(col_mean_cor)
sd_cor <- sd(col_mean_cor)
outlier_names <- col_mean_cor[col_mean_cor < mean_cor - 3 * sd_cor]

reference_mean <- mean_cor

# Gautos išskirtys: 182_CENTRALT0, 198_CENTRAL_T0, 23_CENTRAL_T18, 245_CENTRAL_T0
# Susikuriame laikiną duomenų lentelę su pašalintomis išimtimis pridėdami 
# atitinkamus papildomus mėginius pagal mėginio paėmimo laikotarpį.
outlier_names = c("182_CENTRAL_T0","182_CENTRAL_T18","198_CENTRAL_T0","198_CENTRAL_T18",
                  "23_CENTRAL_T0","23_CENTRAL_T18","245_CENTRAL_T0", "245_CENTRAL_T18")
data_without_outliers <- data[, !colnames(data) %in% outlier_names]

# Atliekame antrą metodo iteraciją.
cor_matrix <- cor(data_without_outliers, use = "pairwise.complete.obs")

diag(cor_matrix) <- 0
col_mean_cor <- colSums(cor_matrix) / (nrow(cor_matrix) - 1)

mean_cor <- mean(col_mean_cor)
sd_cor <- sd(col_mean_cor)
outlier_names <- col_mean_cor[col_mean_cor < mean_cor - 3 * sd_cor]

# Gautos išskirtys: 144_CENTRAL_T0, 175_CENTRAL_T0, 18_CENTRAL_T0, 18_CENTRAL_T18, 266_CENTRAL_T18, 233_CENTRAL_T18,
# Pridedame jas prie egzistuojančių išskirčių sąrašo.
outlier_names = c("144_CENTRAL_T0","144_CENTRAL_T18","175_CENTRAL_T0","175_CENTRAL_T18","18_CENTRAL_T0",
                  "18_CENTRAL_T18","266_CENTRAL_T0","266_CENTRAL_T18","233_CENTRAL_T0","233_CENTRAL_T18",
                  "182_CENTRAL_T0","182_CENTRAL_T18","198_CENTRAL_T0","198_CENTRAL_T18",
                  "23_CENTRAL_T0","23_CENTRAL_T18","245_CENTRAL_T0", "245_CENTRAL_T18")
data_without_outliers <- data[, !colnames(data) %in% outlier_names]

# Atliekame trečią metodo iteraciją.
cor_matrix <- cor(data_without_outliers, use = "pairwise.complete.obs")

diag(cor_matrix) <- 0
col_mean_cor <- colSums(cor_matrix) / (nrow(cor_matrix) - 1)

mean_cor <- mean(col_mean_cor)
sd_cor <- sd(col_mean_cor)
outlier_names <- col_mean_cor[col_mean_cor < mean_cor - 3 * sd_cor]

# Gautos išskirtys: 126_CENTRAL_T0, 295_CENTRAL_T0, 305_CENTRAL_T0, 305_CENTRAL_T18, 309_CENTRAL_T0
# Sudarom bendrą visų outlierių sąrašą
outlier_names = c("126_CENTRAL_T0", "126_CENTRAL_T18", "295_CENTRAL_T0", "295_CENTRAL_T18", 
                  "305_CENTRAL_T0", "305_CENTRAL_T18", "309_CENTRAL_T0", "309_CENTRAL_T18",
                  "144_CENTRAL_T0","144_CENTRAL_T18","175_CENTRAL_T0","175_CENTRAL_T18",
                  "18_CENTRAL_T0", "18_CENTRAL_T18","266_CENTRAL_T0","266_CENTRAL_T18",
                  "233_CENTRAL_T0","233_CENTRAL_T18", "182_CENTRAL_T0","182_CENTRAL_T18",
                  "198_CENTRAL_T0","198_CENTRAL_T18","23_CENTRAL_T0","23_CENTRAL_T18",
                  "245_CENTRAL_T0", "245_CENTRAL_T18")

# Padaliname duomenis: vien tik išskirčių duomenų rinkinys ir duomenų rinkinys be išskirčių.
outlier_data <- data[,colnames(data) %in% outlier_names]
data_without_outliers <- data[,!colnames(data) %in% outlier_names]

# Norint vizualiai atvaizduoti išskirčių mėginius, sudarome data frame iš išskirčių duomenų rinkinio.
# Pridedame papildomą stulpelį, kur pažymėtas mėginio sample vardas (jį gauname paėmę dalį eilutės pavadinimo).
outlier_df <- stack(outlier_data)
outlier_df$samples <- sub(".*:", "", rownames(outlier_df))

# Apskaičiuojame vidurkius eilučių reikšmėms be išskirčių.
mean_beta <- rowMeans(data_without_outliers)

# Šiems vidurkiams sudarome data.frame (id paimtas kaip atsitiktinis stulpelis, kad ggplot priimtų šį df).
df <- data.frame(
  mean = mean_beta,
  id = data_without_outliers@id
)

# Brėžiame bendrą grafiką išskirtims ir lyginame su vidutiniu reikšmių pasiskirstymu be išskirčių.
p5 <- ggplot() +
  geom_density(data = outlier_df, aes(x=value, group=samples, fill=samples, color=samples), alpha = 0.4) +
  geom_density(data = df, aes(x=mean), fill="white", color="black", alpha = 0.1) +
  labs(title = "Beta reikšmių pasiskirstymas", x = "Beta reikšmė", y = "Tankis", fill = "Mėginys") +
  guides(color = "none") +
  theme_minimal() 
  
p5

# Iš beta reikšmių tankio grafikų matome, jog visi išskirčių tankio grafikai yra vienodai pasiskirstę,
# nestipriai skiriasi tik išskirčių pikų aukščiai nuo vidutinio pasiskirstymo be išskirčių (juoda linija).
# Dėl to atsiranda triukšmingumas duomenyse, bet pagal išskirčių pasiskirstymo formas, neatrodo, kad yra techninių klaidų.
```

Po pirmosios iteracijos gautos išskirtys: 182_CENTRALT0, 198_CENTRAL_T0, 23_CENTRAL_T18, 245_CENTRAL_T0.
Po antrosios iteracijos gautos išskirtys: 144_CENTRAL_T0, 175_CENTRAL_T0, 18_CENTRAL_T0, 18_CENTRAL_T18, 266_CENTRAL_T18, 233_CENTRAL_T18.
Po trečiosios iteracijos gautos išskirtys: 126_CENTRAL_T0, 295_CENTRAL_T0, 305_CENTRAL_T18, 305_CENTRAL_T18, 309_CENTRAL_T0.
Žinant gautų išskirčių mėginių pavadinimus, buvo sudaryta išskirčių duomenų lentelė ir duomenų lentelė, kurioje nėra išskirčių. Visoms išskirtims buvo pavaizduotas beta reikšmių tankis ir buvo pavaizduotas vidutinis beta reikšmių tankis be išskirčių (juoda linija).

Iš beta reikšmių tankio grafikų matome, jog visi išskirčių tankio grafikai yra vienodai pasiskirstę, nestipriai skiriasi tik išskirčių pikų aukščiai nuo vidutinio pasiskirstymo be išskirčių (juoda linija). Kadangi nėra stiprių skirtumų tankio grafikų formose, nėra pagrindo šalinti biologinių išskirčių.

```{r outlier data, echo=FALSE, warning=FALSE}

# Išskirčių klinikinių duomenų lentelė.
outlier_df <- data.frame(
  id = outlier_data$id,
  diet = outlier_data$diet,
  stimulus = outlier_data$stimulus,
  sex = outlier_data$sex,
  age = outlier_data$age
)

female_samples <- data$id[as.character(data$sex) == "F"]

# Moterų mėginiai sudaro nedidelę dalį visų mėginių.
# Tai mėginiai: 126, 175, 182, 23, 233, 235, 245, 255, 305, 309.
# Su išskirtimis sutampa: 126, 175, 182, 23, 233, 245, 305, 309.
# Tai biologinė priežastis, paaiškinanti šių išskirčių buvimą, todėl šie mėginiai bus paliekami duomenų rinkinyje.

# Likę išskirčių mėginiai: 295, 144, 18, 266, 198.

summary(data$age)
outlier_df

# Peržvelgus likusių išskirčių mėginių donorų amžius matyti, kad didžioji dalis asmenų nėra arti tyrimo amžiaus ribų,
# išskyrus mėginio 198, kur amžius yra 30.12 - 31.62, arti mažiausio amžiaus ribos 28.75, todėl šis mėginys paliekamas duomenų rinkinyje.

# Palyginamos mėginių vidutinės koreliacijos su vidutine koreliacija.
reference[outlier_names]
reference_mean
# Išskirtys, tokios kaip: 295_T0, 295_T18, 144_T0, 18_T0, 18_T18, 266_T18, turi vidutinę koreliaciją su 
# kitais mėginiais apie 0.982 - 0.983, o vidutinė koreliacijos reikšmė yra apie 0.988, todėl tai sukelia triukšmingumą duomenyse.

# Dėl triukšmingumo pašalinami mėginiai: 295, 144, 18, 266, kurie neturėjo daugiau biologinių indikacijų.
# Mėginiai šalinami poromis dėl simetriškumo.
outlier_names = c("295_CENTRAL_T0", "295_CENTRAL_T18", "144_CENTRAL_T0", "144_CENTRAL_T18", 
                  "18_CENTRAL_T0", "18_CENTRAL_T18", "266_CENTRAL_T0", "266_CENTRAL_T18")
data_without_outliers <- data[,!colnames(data) %in% outlier_names]
```

Donorių moterų mėginiai suadro nedidelę dalį visų mėginių ir didžioji dalis šių mėginių sutampa su išsksirčių mėginiais (126, 175, 182, 23, 233, 245, 305, 309), todėl šie mėginiai reikšmingi tyrimui ir nešalinami. Lieka mėginiai: 295, 144, 18, 266, 198. Peržvelgus likusių išskirčių mėginių donorų amžius matyti, kad didžioji dalis asmenų nėra arti tyrimo amžiaus ribų, išskyrus mėginio 198, kur amžius yra 30.12 - 31.62, arti mažiausio amžiaus ribos 28.75, todėl šis mėginys paliekamas duomenų rinkinyje. Taip pat palygintos vidutinės išskirčių mėginių koreliacijos su vidutine koreliacija. Išskirtys, tokios kaip: 295_T0, 295_T18, 144_T0, 18_T0, 18_T18, 266_T18, turi vidutinę koreliaciją su kitais mėginiais apie 0.982 - 0.983, o vidutinė koreliacijos reikšmė yra apie 0.988, todėl tai sukelia triukšmingumą duomenyse ir šie mėginiai buvo pašalinti.

## Klasterizavimas

**Metodas**: Klasterizavimui sudaryta mėginių atstumų matrica, atstumą skaičiuojant kaip 1 - cor (koreliacija). Naudotas hierarchinis klasterizavimo metodas. Gautas medis buvo dalinamas kelis kartus į skirtingą kiekį grupių, norint sužinoti kur pasiskirstymas grupėmis yra tolygiausias ir proporcingiausias.

```{r clusterization 5groups, echo=FALSE, warning=FALSE}
library(WGCNA)

cor_dist_matrix <- as.dist(1 - stats::cor(data_without_outliers, use = "pairwise.complete.obs"))
clusters <- stats::hclust(cor_dist_matrix, method = "complete")

# Dendrogramoje brėžiant liniją apytiklsiai ties viduriniu aukščiu, matomos 5 ryškiausios grupės.
groups <- cutree(clusters, k = 5)

# Gaunamas sąrašas su mėginiais ir priskirtuoju grupės numeriu, iš naujo braižomas klasterizavimo grafikas
# su spalvomis priskirtai grupei.
colors <- c("purple","red","green","blue","yellow")
dendogram_colors <- colors[groups]
plotDendroAndColors(clusters, dendogram_colors, dendroLabels = FALSE)
```

Medis padalintas į penkias dalis. Gaunasi viena labai didelė grupė, trys smulkesnės grupės, ir viena labai maža grupė, kuri gali rodyti išskirtis. Padaliname medį į daugiau dalių, norint gauti grupes, kurios mažiau besiskiria savo dydžiu. Procesas pakartotas.

```{r clusterization 6groups, echo=FALSE, warning=FALSE}
groups <- cutree(clusters, k = 6)
colors <- c("purple","red","green","blue","yellow","orange")
dendogram_colors <- colors[groups]
plotDendroAndColors(clusters, dendogram_colors, dendroLabels = FALSE)
```

Padalinus medį į šešias dalį, šiek tiek sumažėjo skirtumas tarp grupių dydžių, todėl toks suskirstymas atrodo geriau, bet vis dar matoma ta pati smulki, tikriausiai išskirčių grupė kaip prieš tai.

```{r clusterization 7groups, echo=FALSE, warning=FALSE}
# Dėl įdomumo suskirstykime medį į mažiau grupių negu pradinis variantas - 4.
groups <- cutree(clusters, k = 7)
colors <- c("purple","red","green","blue")
dendogram_colors <- colors[groups]
plotDendroAndColors(clusters, dendogram_colors, dendroLabels = FALSE)
```

Dendrogramos suskirstymas į septynias grupes nepagerina situacijos, susidaro dar viena smulki išskirčių grupė (rožinė).
Rožinei grupei priklauso mėginių pora: 198 (arti mažiausios amžiaus ribos), tačiau šis mėginys sėkmingai priskiriamas žaliai grupei, kai medis dalinamas į šešias dalis. Geriausias variantas: 6 grupės.

```{r clusterization original, echo=FALSE, warning=FALSE}
groups <- cutree(clusters, k = 6)
colors <- c("purple","red","green","blue","yellow","orange")
dendogram_colors <- colors[groups]

# Smulkiausia grupė (oranžinės spalvos), yra galimos išskirtys.
# Sudarome data frame, grupių ir mėginių peržiūrai.
group_df <- data.frame(groups, dendogram_colors)
outlier_group <- group_df[group_df$dendogram_colors == "orange",]
outlier_samples <- rownames(outlier_group)
```

Medis, padalintas į šešias dalis turi smulkią oranžinę grupę. Jai priklauso mėginiai: 175_CENTRAL_T0, 175_CENTRAL_T18, 182_CENTRAL_T0, 182_CENTRAL_T18, 309_CENTRAL_T0, 309_CENTRAL_T18. Šie mėginiai pateko į išskirčių sąrašą jau anksčiau, nes šių mėginių donorės buvo moterys. Todėl šie mėginiai biologiškai reikšmingi tyrimui.

```{r clusterization clinical, echo=FALSE, warning=FALSE}
# Atrenkame mėginius iš kiekvienos grupės.
group_one <- group_df[group_df$group == 1,]
group_one_samples <- rownames(group_one)

group_two <- group_df[group_df$group == 2,]
group_two_samples <- rownames(group_two)

group_three <- group_df[group_df$group == 3,]
group_three_samples <- rownames(group_three)

group_four <- group_df[group_df$group == 4,]
group_four_samples <- rownames(group_four)

group_five <- group_df[group_df$group == 5,]
group_five_samples <- rownames(group_five)

group_six <- group_df[group_df$group == 6,]
group_six_samples <- rownames(group_six)

# Kiekvienai grupei sudarome data frame su tos grupės klinikiniais duomenimis.
# Būtų galima naudoti stack funkciją, tačiau R kažkodėl nulūžta po jos paleidimo.
group_one_data <- data_without_outliers[,colnames(data_without_outliers) %in% group_one_samples]
group_one_df <- data.frame(
  sample_name = group_one_samples,
  diet = group_one_data$diet,
  stimulus = group_one_data$stimulus,
  timepoint = group_one_data$timepoint,
  sex = group_one_data$sex,
  age = group_one_data$age
)

group_two_data <- data_without_outliers[,colnames(data_without_outliers) %in% group_two_samples]
group_two_df <- data.frame(
  sample_name = group_two_samples,
  diet = group_two_data$diet,
  stimulus = group_two_data$stimulus,
  timepoint = group_two_data$timepoint,
  sex = group_two_data$sex,
  age = group_two_data$age
)

group_three_data <- data_without_outliers[,colnames(data_without_outliers) %in% group_three_samples]
group_three_df <- data.frame(
  sample_name = group_three_samples,
  diet = group_three_data$diet,
  stimulus = group_three_data$stimulus,
  timepoint = group_three_data$timepoint,
  sex = group_three_data$sex,
  age = group_three_data$age
)

group_four_data <- data_without_outliers[,colnames(data_without_outliers) %in% group_four_samples]
group_four_df <- data.frame(
  sample_name = group_four_samples,
  diet = group_four_data$diet,
  stimulus = group_four_data$stimulus,
  timepoint = group_four_data$timepoint,
  sex = group_four_data$sex,
  age = group_four_data$age
)

group_five_data <- data_without_outliers[,colnames(data_without_outliers) %in% group_five_samples]
group_five_df <- data.frame(
  sample_name = group_five_samples,
  diet = group_five_data$diet,
  stimulus = group_five_data$stimulus,
  timepoint = group_five_data$timepoint,
  sex = group_five_data$sex,
  age = group_five_data$age
)

group_six_data <- data_without_outliers[,colnames(data_without_outliers) %in% group_six_samples]
group_six_df <- data.frame(
  sample_name = group_six_samples,
  diet = group_six_data$diet,
  stimulus = group_six_data$stimulus,
  timepoint = group_six_data$timepoint,
  sex = group_six_data$sex,
  age = group_six_data$age
)

# Kiekvienai grupei priskiriame stulpelį su grupės pavadinimu (reikės grafikui).
group_one_df$group <- "one"
group_two_df$group <- "two"
group_three_df$group <- "three"
group_four_df$group <- "four"
group_five_df$group <- "five"
group_six_df$group <- "six"

# Visas grupes apjungiame į vieną data frame.
all_groups <- rbind(group_one_df, group_two_df, group_three_df, group_four_df, group_five_df, group_six_df)

# Braižome grafikus klinikiniams duomenims atsižvelgdami į grupes.
ggplot(all_groups, aes(x=group, fill=as.factor(diet))) +
  geom_bar(position = "dodge") +
  labs(
    x = "Grupė",
    y = "Mėginių kiekis",
    fill = "Dietos tipas",
    title = "Mėginių grupių pasiskirstymas pagal dietos tipą"
  ) +
  theme_minimal()
```

Pasiskirstymas grupėse tarp dietų labai panašus, ryškesni skirtumai matomi trečioje, ketvirtoje, penktoje grupėje. Ketvirtoje grupėje daugiau besimaitinusių žemo angliavandenių kiekio dieta, o trečioje ir penktoje - žemo riebalų kiekio dieta.

```{r stimulus, echo=FALSE, warning=FALSE}
ggplot(all_groups, aes(x=group, fill=as.factor(stimulus))) +
  geom_bar(position = "dodge") +
  labs(
    x = "Grupė",
    y = "Mėginių kiekis",
    fill = "Fizinio aktyvumo (ne)buvimas",
    title = "Mėginių grupių pasiskirstymas pagal fizinio aktyvumo (ne)buvimą"
  ) +
  theme_minimal()
```

Pagal fizinio aktyvumo buvimą/nebuvimą vienodai pasiskirsčiusios pirma ir antra (beveik vienodai) grupės. Nedideli skirtumai pastebimi šeštoje grupėje, nes ten tik trys tiriamieji. Trečioje, ketvirotje grupėse daugiau asmenų, kurie užsiėmė fiziniu aktyvumu. Penktoje grupėje vien tik asmenys, kurie nebuvo fiziškai aktyvūs.

```{r timepoint, echo=FALSE, warning=FALSE}
ggplot(all_groups, aes(x=group, fill=as.factor(timepoint))) +
  geom_bar(position = "dodge") +
  labs(
    x = "Grupė",
    y = "Mėginių kiekis",
    fill = "Mėginių paėmimo laikotarpis",
    title = "Mėginių grupių pasiskirstymas pagal mėginių paėmimo laikotarpį"
  ) +
  theme_minimal()
```

Visose grupėse mėginiai pasiskirstę vienodai pagal mėginių paėmimo laikotarpius.

```{r gender, echo=FALSE, warning=FALSE}
ggplot(all_groups, aes(x=group, fill=as.factor(sex))) +
  geom_bar(position = "dodge") +
  labs(
    x = "Grupė",
    y = "Mėginių kiekis",
    fill = "Lytis",
    title = "Mėginių grupių pasiskirstymas pagal lytį"
  ) +
  theme_minimal()

```

Pirmoje, antroje, trečioje, ketvirtoje grupėse vien tik vyrai. Penktoje ir šeštoje grupėje vien tik moterys.

```{r age, echo=FALSE, warning=FALSE}
ggplot(all_groups, aes(x=group, y=age)) +
  geom_boxplot(position = "dodge") +
  labs(
    x = "Grupė",
    y = "Amžius",
    title = "Mėginių grupių pasiskirstymas pagal amžių"
  ) +
  theme_minimal()
```

Penktoje grupėje amžiaus intervalas siauriausias: apie 50-56 metai. Plačiausias amžiaus intervalas trečioje grupėje: apie 35-58 metai
Kitose grupėse amžiaus intervalai apima maždaug nuo 40(45)-60 metų.

## Heatmap

**Metodas**: norint sudaryti heatmap, reikėjo atsirinkti fiksuotą skaičių cg pozicijų. Todėl buvo apskaičiuota kiekvienos cg pozicijos variacija, o pačios cg pozicijos surikiuotos pagal variacijos mažėjimą. Paimta 1000, 100, 10 labiausiai varijuojančių cg pozicijų bei sudaryti trys heat'mapai.

```{r heatmap, echo=FALSE, warning=FALSE, fig.width=10, fig.height=10}
# Apskaičiuota variacija kiekvienai duomenų matricos eilutei.
cg_variance <- apply(data_without_outliers, 1, var)

# Matrica išrikiuota mažėjimo tvarka pagal eilučių variaciją.
cg_matrix <- data_without_outliers[order(cg_variance, decreasing = TRUE),]

# Heatmap su 1000 eilučių.
heatmap(cg_matrix[1:1000,])

# Heatmap su 100 eilučių.
heatmap(cg_matrix[1:100,])

# Heatmap su 10 eilučių.
heatmap(cg_matrix[1:10,])

```

Pirmame ir antruose heatmapuose sunku įžvelgti grupes dėl didelio DNR metilinimo modifikacijų kiekio.