---
title: "Antra užduotis"
author: "Skaistė Bartkutė, Viktorija Ramonaitė"
date: "2026-04-27"
output: 
  pdf_document: 
    latex_engine: xelatex
    fig_crop: false
---

```{r setup, include=FALSE}
knitr::opts_chunk$set(echo = TRUE, fig.width = 5, fig.height = 4, fig.align = "center")
library(paletteer)
library(showtext)
library(knitr)
```

## 1. Grupių palyginimas naudojant statistinį testą.

**Metodas**: pasirinktos tiriamųjų grupės prieš tyrimo intervenciją (mėginiai paimti nuliniame laiko taške - T0) ir po tyrimo intervencijos (laiko taškas - T18). Kadangi kiekvieno tiriamojo mėginiai sudaro atitinkamas poras pagal paėmimo laikus, statistiniams testams pasirinktas suporuotų mėginių ('paired') variantas. Kiekvienai CpG pozicijai buvo apskaičiuota p vertė dviem statistiniais testais: Studento t testu bei Vilkoksono testu. Gautų p verčių rinkiniams atlikta FDR korekcija. Apskaičiuoti efekto dydžiai grupių vidurkių skirtumais (kiekvienai CpG pozicijai).

```{r p_values, echo=FALSE, warning=FALSE, message=FALSE}
showtext::showtext_auto()
#setwd("C:/Users/Viktorija Ramonaite/Desktop/UNIVERAS/3 KURSAS/BIOMEDICINOS DUOMENU ANALIZE/1 uzduotis/Yaskolka_Biomedicine_analysis")
setwd("C:/Users/skais/Desktop/Universitetas/Šeštas semestras/Biomedicina/task1/Yaskolka_Biomedicine_analysis")

library(annmatrix)
library(ggplot2)
library(matrixTests)
library(effsize)
library(effectsize)
library(gridExtra)
library(qqman)

invisible(Sys.setlocale("LC_ALL", "lt_LT.UTF-8"))

data <- readRDS("yaskolka.rds")

# 1. Grupių palyginimas naudojant statistinį testą.
# Apskaičiuosime p-vertes DNR modifikacijoms lygindami grupes pradžioje tyrimo (T1)
# ir tyrimo pabaigoje po intervencijos (T18).

# Pirmiausia, pašalinami mėginiai nustatyti išskirtimis praeitoje užduotyje.
outlier_names = c("295_CENTRAL_T0", "295_CENTRAL_T18", "144_CENTRAL_T0", "144_CENTRAL_T18", 
                  "18_CENTRAL_T0", "18_CENTRAL_T18", "266_CENTRAL_T0", "266_CENTRAL_T18")

data <- data[,!colnames(data) %in% outlier_names]

# Duomenų matrica atskiriama į dvi dalis pagal tai, kokiam paėmimo laikotarpiui priklauso mėginiai.
# Statistiniams testams bus naudojamas 'paired' variantas, kadangi mėginiai poromis susiję:
# tas pats donoras duoda mėginį tyrimo pradžioje ir jo pabaigoje.
# Todėl reiktų patikrinti ar mėginiai bus teisingai suporuojami 'paired' testuose.

# Ištraukiami tiriamųjų numeriai iš stulpelių pavadinimų.
# colnames(data[,data$timepoint == 0])
# colnames(data[,data$timepoint == 18])

t0 <- sub("_.*", "", colnames(data[,data$timepoint == 0]))
t18 <- sub("_.*", "", colnames(data[,data$timepoint == 18]))

# Patikrinimas ar sutampa abiejų grupių tiriamųjų numeriai bei jų eilės tvarka.
# identical(t0, t18)

# Apskaičiuojami p_values tiek t testo, tiek Vilkoksono testo metodais.
p_values_ttest <- row_t_paired(data[,data$timepoint == 18], data[,data$timepoint == 0])
p_values_wilcoxon <- row_wilcoxon_paired(data[,data$timepoint == 18], data[,data$timepoint == 0])

# P reikšmių korekcija "fdr" metodu.
p_values_ttest$pvalue <- p.adjust(p_values_ttest$pvalue, method = "fdr")
p_values_wilcoxon$pvalue <- p.adjust(p_values_wilcoxon$pvalue, method = "fdr")

# Efekto dydis prieinamas p_values_ttest$mean.diff
```

## 2. Patikimiausių skirtumų profiliai.

**Metodas**: pagal atliktus abu statistinius testus atrinktos 10 CpG pozicijų su mažiausiomis p vertėmis (pagal kiekvieną testą atskirai). Kiekvienai šiai CpG pozicijai iš T testo nubraižytas boxplot ir DNR modifikacijos įverčių išsibarstymas. Taip pat nubraižyti papildomi boxplots CpG pozicijoms, reikšmingoms pagal Vilkoksono testą, kurios nepateko į T testo 10 reikšmingiausių pozicijų.

Pagal T testą gautos reikšmingiausios CpG pozicijos (nuo mažiausios p vertės eilės tvarka): cg26210521, cg10992198, cg16872172, cg13315471, cg07769732, cg27481720, cg01522525, cg10509965, cg20903764, cg04272309.

Pagal Vilkoksono testą gautos reikšmingiausios CpG pozicijos (nuo mažiausios p vertės eilės tvarka): cg26210521, cg16872172, cg10992198, cg13315471, cg01522525, cg17376730, cg27481720, cg09145071, cg20903764, cg02364038.

Iš viso pagal abu testus sutampa 7 CpG pozicijos: cg26210521, cg10992198, cg13315471, cg27481720, cg01522525, cg20903764.

```{r significant, echo=FALSE, warning=FALSE, message=FALSE}
# Duomenys surikiuojami pagal p-vertę didėjimo tvarka (pradedant nuo mažiausių p verčių)
p_values_ttest_ordered <- p_values_ttest[order(p_values_ttest$pvalue),]
p_values_wilcoxon_ordered <- p_values_wilcoxon[order(p_values_wilcoxon$pvalue),]

# Pagal abu testus atrenkami 10 mažiausią p-vertę turinčių cg pozicijų.
top10_ttest <- rownames(p_values_ttest_ordered[1:10,])
top10_wilcoxon <- rownames(p_values_wilcoxon_ordered[1:10,])

#top10_ttest
#top10_wilcoxon

# Pagal t testą gaunamos cg pozicijos: "cg26210521", "cg10992198", "cg16872172", "cg13315471", "cg07769732",
# "cg27481720", "cg01522525", "cg10509965", "cg20903764", "cg04272309"

# Pagal Vilkoksono testą gaunamos cg pozicijos: "cg26210521", "cg16872172", "cg10992198", "cg13315471", 
# "cg01522525", "cg17376730", "cg27481720", "cg09145071", "cg20903764", "cg02364038"

#intersect(top10_ttest, top10_wilcoxon)
# Pagal abu testus sutampa 7 pozicijų pavadinimai (nebūtinai iš eilės).

# Susikuriame df objektus iš atrinktų cg pozicijų.
top10_ttest_df <- stack(data[rownames(data) %in% top10_ttest,])
top10_wilcoxon_df <- stack(data[rownames(data) %in% top10_wilcoxon,])

# 10 patikimiausių citozinų grafiškai pagal t.testą
p1 <- ggplot(top10_ttest_df[top10_ttest_df$name == "cg26210521",], 
  mapping=aes(x=as.factor(timepoint), y=value, color=as.factor(timepoint), fill = as.factor(timepoint))) +
  labs(title = "cg26210521", x = "Laiko momentas tyrime", y = "Modifikacijos įvertis") +
  theme(plot.title = element_text(hjust=0.5, size=12), legend.position = "none") +
  geom_boxplot(alpha = 0.2) +
  geom_jitter(width = 0.3, alpha = 0.8) +
  scale_color_manual(values = c("darkolivegreen", "slateblue")) +
  scale_fill_manual(values = c("darkolivegreen", "slateblue"))

p2 <- ggplot(top10_ttest_df[top10_ttest_df$name == "cg10992198",], 
  mapping=aes(x=as.factor(timepoint), y=value, color=as.factor(timepoint), fill = as.factor(timepoint))) +
  labs(title = "cg10992198", x = "Laiko momentas tyrime", y = "Modifikacijos įvertis") +
  theme(plot.title = element_text(hjust=0.5, size=12), legend.position = "none") +
  geom_boxplot(alpha = 0.2) +
  geom_jitter(width = 0.3, alpha = 0.8) +
  scale_color_manual(values = c("darkolivegreen", "slateblue")) +
  scale_fill_manual(values = c("darkolivegreen", "slateblue"))

grid.arrange(p1, p2, nrow = 1)
```

cg2610521 modifikacijos įverčių vidurkis po intervencijos pakyla nuo apytiksliai 0.76 iki 0.77. Grupėje T18 matoma labiau nutolusi išskirtis ties 0.66.

cg10992198 modifikacijos įverčių vidurkis pakyla nuo apytiksliai 0.69 iki 0.715. Grupėse T0 ir T18 taip pat pastebimos labiau nutolusios išskirtys ties 0.56-0.57 lygiu.

```{r p3p4, echo=FALSE, warning=FALSE, message=FALSE}
p3 <- ggplot(top10_ttest_df[top10_ttest_df$name == "cg16872172",], 
  mapping=aes(x=as.factor(timepoint), y=value, color=as.factor(timepoint), fill = as.factor(timepoint))) +
  labs(title = "cg16872172", x = "Laiko momentas tyrime", y = "Modifikacijos įvertis") +
  theme(plot.title = element_text(hjust=0.5, size=12), legend.position = "none") +
  geom_boxplot(alpha = 0.2) +
  geom_jitter(width = 0.3, alpha = 0.8) +
  scale_color_manual(values = c("darkolivegreen", "slateblue")) +
  scale_fill_manual(values = c("darkolivegreen", "slateblue"))

p4 <- ggplot(top10_ttest_df[top10_ttest_df$name == "cg13315471",], 
  mapping=aes(x=as.factor(timepoint), y=value, color=as.factor(timepoint), fill = as.factor(timepoint))) +
  labs(title = "cg13315471", x = "Laiko momentas tyrime", y = "Modifikacijos įvertis") +
  theme(plot.title = element_text(hjust=0.5, size=12), legend.position = "none") +
  geom_boxplot(alpha = 0.2) +
  geom_jitter(width = 0.3, alpha = 0.8) +
  scale_color_manual(values = c("darkolivegreen", "slateblue")) +
  scale_fill_manual(values = c("darkolivegreen", "slateblue"))

grid.arrange(p3, p4,nrow = 1)
```

cg16872172 modifikacijos įverčių vidurkis po intervencijos sumažėja nuo apytiksliai 0.027 iki 0.025. Pastebima labiausiai nutolusi išskirtis T0 grupėje ties 0.04 modifikacijos įverčio lygiu.

cg13315471 modifikacijos įverčių vidurkis po intervencijos pakyla nuo apytiksliai 0.64 iki 0.67. T18 grupėje matosi išskirtys ties 0.575 ir 0.75 įverčių lygiais.

```{r p5p6, echo=FALSE, warning=FALSE, message=FALSE}
p5 <- ggplot(top10_ttest_df[top10_ttest_df$name == "cg07769732",], 
             mapping=aes(x=as.factor(timepoint), y=value, color=as.factor(timepoint), fill = as.factor(timepoint))) +
  labs(title = "cg07769732", x = "Laiko momentas tyrime", y = "Modifikacijos įvertis") +
  theme(plot.title = element_text(hjust=0.5, size=12), legend.position = "none") +
  geom_boxplot(alpha = 0.2) +
  geom_jitter(width = 0.3, alpha = 0.8) +
  scale_color_manual(values = c("darkolivegreen", "slateblue")) +
  scale_fill_manual(values = c("darkolivegreen", "slateblue"))

p6 <- ggplot(top10_ttest_df[top10_ttest_df$name == "cg27481720",], 
  mapping=aes(x=as.factor(timepoint), y=value, color=as.factor(timepoint), fill = as.factor(timepoint))) +
  labs(title = "cg27481720", x = "Laiko momentas tyrime", y = "Modifikacijos įvertis") +
  theme(plot.title = element_text(hjust=0.5, size=12), legend.position = "none") +
  geom_boxplot(alpha = 0.2) +
  geom_jitter(width = 0.3, alpha = 0.8) +
  scale_color_manual(values = c("darkolivegreen", "slateblue")) +
  scale_fill_manual(values = c("darkolivegreen", "slateblue"))

grid.arrange(p5, p6,nrow = 1)
```

cg07769732 modifkacijos įverčių vidurkis po intervencijos pakyla nuo apytiksliai 0.67 iki 0.7. Grupė T18 turi platų įverčių diapazoną su labiau matomomis išskirtimis ties 0.6 ir 0.81 ribomis.

cg27481720 modifikacijos įverčių vidurkis po intervencijos sumažėja nuo apytiksliai 0.04 iki 0.036. Grupė T0 turi platų įverčių diapazoną su išskirtimis ties 0.02 ir 0.065 lygiais, o T0 grupėje matoma toliausiai nutolusi išskirtis ties 0.057 lygiu.

```{r p7p8, echo=FALSE, warning=FALSE, message=FALSE}
p7 <- ggplot(top10_ttest_df[top10_ttest_df$name == "cg01522525",], 
  mapping=aes(x=as.factor(timepoint), y=value, color=as.factor(timepoint), fill = as.factor(timepoint))) +
  labs(title = "cg01522525", x = "Laiko momentas tyrime", y = "Modifikacijos įvertis") +
  theme(plot.title = element_text(hjust=0.5, size=12), legend.position = "none") +
  geom_boxplot(alpha = 0.2) +
  geom_jitter(width = 0.3, alpha = 0.8) +
  scale_color_manual(values = c("darkolivegreen", "slateblue")) +
  scale_fill_manual(values = c("darkolivegreen", "slateblue"))

p8 <- ggplot(top10_ttest_df[top10_ttest_df$name == "cg10509965",], 
             mapping=aes(x=as.factor(timepoint), y=value, color=as.factor(timepoint), fill = as.factor(timepoint))) +
  labs(title = "cg10509965", x = "Laiko momentas tyrime", y = "Modifikacijos įvertis") +
  theme(plot.title = element_text(hjust=0.5, size=12), legend.position = "none") +
  geom_boxplot(alpha = 0.2) +
  geom_jitter(width = 0.3, alpha = 0.8) +
  scale_color_manual(values = c("darkolivegreen", "slateblue")) +
  scale_fill_manual(values = c("darkolivegreen", "slateblue"))

grid.arrange(p7, p8, nrow = 1)
```

cg01522525 modifikacijos įverčių vidurkis po intervencijos sumažėja nuo apytiksliai 0.83 iki 0.79. Grupėje T18 matomos kelios ryškesnės išskirtys ties 0.63 lygiu.

cg10509965 modifikacijos įverčių vidurkis po intervencijos pakyla nuo apytiksliai 0.58 iki 0.61. Tiek grupėje T0, tiek T18 pastebimos tolimos išskirtys ties 0.37 modifikacijos įverčio lygiu.

```{r p9p10, echo=FALSE, warning=FALSE, message=FALSE}
p9 <- ggplot(top10_ttest_df[top10_ttest_df$name == "cg20903764",], 
             mapping=aes(x=as.factor(timepoint), y=value, color=as.factor(timepoint), fill = as.factor(timepoint))) +
  labs(title = "cg20903764", x = "Laiko momentas tyrime", y = "Modifikacijos įvertis") +
  theme(plot.title = element_text(hjust=0.5, size=12), legend.position = "none") +
  geom_boxplot(alpha = 0.2) +
  geom_jitter(width = 0.3, alpha = 0.8) +
  scale_color_manual(values = c("darkolivegreen", "slateblue")) +
  scale_fill_manual(values = c("darkolivegreen", "slateblue"))

p10 <- ggplot(top10_ttest_df[top10_ttest_df$name == "cg04272309",], 
             mapping=aes(x=as.factor(timepoint), y=value, color=as.factor(timepoint), fill = as.factor(timepoint))) +
  labs(title = "cg04272309", x = "Laiko momentas tyrime", y = "Modifikacijos įvertis") +
  theme(plot.title = element_text(hjust=0.5, size=12), legend.position = "none") +
  geom_boxplot(alpha = 0.2) +
  geom_jitter(width = 0.3, alpha = 0.8) +
  scale_color_manual(values = c("darkolivegreen", "slateblue")) +
  scale_fill_manual(values = c("darkolivegreen", "slateblue"))

grid.arrange(p9, p10, nrow = 1)
```

cg20903764 modifikacijos įverčių vidurkis po intervencijos sumažėja nuo apytiksliai 0.0128 iki 0.0118. Įverčiai grupėse T0 ir T18 plačiai išsibarstę, matoma išskirtis T18 grupėje 0.0165 lygiu.

cg04272309 modifikacijos įverčių vidurkis po intervencijos sumažėja nuo apytiksliai 0.46 iki 0.44. Grupėje T0 matomos išskirtys ties 0.35 ir 0.56 modifikacijos įverčių lygiais.

CpG pozicijos, kuriose modifikacijos įvertis statistiškai reikšmingai padidėjo po intervencijos: cg26210521, cg10992198, cg13315471, cg07769732, cg10509965.
CpG pozicijos, kuriose modifikacijos įvertis statistiškai reikšmingai sumažėjo po intervencijos: cg16872172, cg27481720, cg01522525, cg20903764, cg04272309.

Kitos trys CpG pozicijos iš Vilkoksono testo: cg17376730, cg09145071, cg02364038.

```{r wilcoxon, echo=FALSE, warning=FALSE, message=FALSE}
# 3 nesutapę citozinai Vilksono teste lyginant su t testu.
# setdiff(top10_wilcoxon, top10_ttest)

p11 <- ggplot(top10_wilcoxon_df[top10_wilcoxon_df$name == "cg17376730",], 
             mapping=aes(x=as.factor(timepoint), y=value, color=as.factor(timepoint), fill = as.factor(timepoint))) +
  labs(title = "cg17376730", x = "Laiko momentas", y = "Modifikacijos įvertis") +
  theme(plot.title = element_text(hjust=0.5, size=12), legend.position = "none") +
  geom_boxplot(alpha = 0.2) +
  geom_jitter(width = 0.3, alpha = 0.8) +
  scale_color_manual(values = c("darkolivegreen", "slateblue")) +
  scale_fill_manual(values = c("darkolivegreen", "slateblue"))

p12 <- ggplot(top10_wilcoxon_df[top10_wilcoxon_df$name == "cg09145071",], 
             mapping=aes(x=as.factor(timepoint), y=value, color=as.factor(timepoint), fill = as.factor(timepoint))) +
  labs(title = "cg09145071", x = "Laiko momentas", y = "Modifikacijos įvertis") +
  theme(plot.title = element_text(hjust=0.5, size=12), legend.position = "none") +
  geom_boxplot(alpha = 0.2) + 
  geom_jitter(width = 0.3, alpha = 0.8) +
  scale_color_manual(values = c("darkolivegreen", "slateblue")) +
  scale_fill_manual(values = c("darkolivegreen", "slateblue"))

p13 <- ggplot(top10_wilcoxon_df[top10_wilcoxon_df$name == "cg02364038",], 
             mapping=aes(x=as.factor(timepoint), y=value, color=as.factor(timepoint), fill = as.factor(timepoint))) +
  labs(title = "cg02364038", x = "Laiko momentas", y = "Modifikacijos įvertis") +
  theme(plot.title = element_text(hjust=0.5, size=12), legend.position = "none") +
  geom_boxplot(alpha = 0.2) +
  geom_jitter(width = 0.3, alpha = 0.8) +
  scale_color_manual(values = c("darkolivegreen", "slateblue")) +
  scale_fill_manual(values = c("darkolivegreen", "slateblue"))

grid.arrange(p11, p12, p13, nrow = 1)
```

cg17376730 modifikacijos įverčių vidurkis po intervencijos sumažėja nuo apytiksliai 0.019 iki 0.0175. Tiek T0, tiek T18 grupės diapazonai platūs.

cg09145071 modifikacijos įverčių vidurkis po intervencijos sumažėja nuo apytiksliai 0.022 iki 0.020. T0 grupėje matomos išskirtys ties 0.033 modifikacijos lygiu.

cg02364038 modifikacijos įverčių vidurkis po intervencijos sumažėja nuo apytiksliai 0.030 iki 0.027. T0 grupėje matomos išskirtys ties 0.018 bei 0.048 modifikacijos lygiais, o T18 išskirtis ties 0.041 įverčiu.

Visų šių modifikacijų įverčiai statistiškai reikšmingai sumažėję: cg17376730, cg09145071, cg02364038.

## 3. P verčių histogramos.

**Metodas**: histogramose pavaizduojamas p verčių pasiskirstymas (intervalais po 0.01) ir apskaičiuotas statistiškai patikimų (p < 0.05) CpG pozicijų (pagal modifikacijos įverčių pasikeitimą) kiekis.

```{r ttest_histogram, echo=FALSE, warning=FALSE, message=FALSE, fig.width=6, fig.height=4}
# P verčių histogramos pagal t testą ir Vilkoksono testą.
ggplot(p_values_ttest, aes(x=pvalue)) +
  labs(title = "T testo p verčių pasiskirstymas", x = "p reikšmė", y = "Kiekis") +
  theme(plot.title = element_text(hjust=0.5, size=12)) +
  geom_histogram(binwidth=0.01, fill = "darkolivegreen")

# Statiškai patikimų (<0.05) p verčių kiekis pagal t testą.
#sum(p_values_ttest$pvalue < 0.05)
```

Pagal T testą matyti, kad tik nedidelė dalis CpG pozicijų yra statistiškai reikšmingai besiskiriančios prieš ir po intervencijos: 39395 iš 865859 (4.2%). Daugiausiai p verčių pasislinkusios į 1.0 vertės pusę (neturi statistinio reikšmingumo).

```{r wilcoxon_histogram, echo=FALSE, warning=FALSE, message=FALSE, fig.width=6, fig.height=4}
ggplot(p_values_wilcoxon, aes(x=pvalue)) +
  labs(title = "Vilkoksono testo p verčių pasiskirstymas", x = "p reikšmė", y = "Kiekis") +
  theme(plot.title = element_text(hjust=0.5, size=12)) +
  geom_histogram(binwidth=0.01, fill = "darkolivegreen")

# Statiškai patikimų (<0.05) p verčių kiekis pagal Vilkoksono testą.
#sum(p_values_wilcoxon$pvalue < 0.05)
```

Su Vilkoksono testu situacija panaši kaip su t testu: tik nedidelė dalis CpG pozicijų yra statistiškai reikšmingos (37902 arba 4.38%), daug CpG pozicijų turi didelę p vertę, rodančią, jog jose reikšmingo skirtumo modifikacijose įverčiuose prieš ir po intervencijos nepastebima.

## 7. Stipriausių efekto dydžių apžvalginė analizė

Vienas iš būdų apibūdinti efekto dydį - Cohen's d. Jis apibrėžia efekto dydį kaip vidurkių skirtumą standartinio nuokrypio vienetais. Kitas efekto dydis: r (rank-biserial) - koreliacija apskaičiuojama suskirstant grupes į rangus panašiai kaip Wilcoxon suporuotų grupių testu.

**Metodas**: apskaičiuoti Cohen's d ir rank-biserial efekto dydžiai CpG pozicijoms (lyginant T0 ir T18 laiko taškus). Atsirinktos statistiškai reikšmingos CpG pozicijos (p<0.05). Atlikta atranka pagal vidutinį efekto dydžio slenkstį abiems efekto dydžių tipams: 0.5. Taip pat atrinktos CpG pozicijos, kurių vidurkių skirtumas (mean difference) didesnis negu 0.1 (trečia efekto dydžių grupė). Toks skirtumas parinktas atsižvelgiant į tai, kad buvo norima rasti daugiau sutampančių CpG pozicijų tarp skirtingų efekto dydžių grupių. 

Cohen's d ir rank biserial vidutinių ir stiprių efekto dydžių sąrašams buvo rastos 306 bendros CpG pozicijos. Pagal vidurkių skirtumo efekto dydžius ir Cohens'd efekto dydžius bendros buvo 124 CpG pozicijos, o pagal vidurkių skirtumo efekto dydžius ir rank biserial efekto dydžius bendros 359 CpG pozicijos.

```{r effect_ize, echo=FALSE, warning=FALSE, message=FALSE}
# Funkcija pritaikoma kiekvienai matricų atitinkamų eilučių porai ir išsaugoma [[3]] - Cohen's d reikšmė.
p_values_ttest$eff_val_cohensd <- mapply(function(i) {
  cohen.d(data[i, data$timepoint == 18], data[i, data$timepoint == 0], paired = TRUE)[[3]]
}, 1:nrow(data))

# Funkcija pritaikoma kiekvienai matricų atitinkamų eilučių porai.
# Išsaugoma [[1]] r reikšmė iš gauto rank_biserial objekto.
p_values_ttest$eff_val_r <- mapply(function(i) {
  rank_biserial(data[i, data$timepoint == 18], data[i, data$timepoint == 0], paired = TRUE)[[1]]
}, 1:nrow(data))

# Atrenkamos tik CpG pozicijos patikimos pagal p vertę. 
significant_ttest <- p_values_ttest[p_values_ttest$pvalue < 0.05,]
# Peržiūrimos didžiausias vidurkių skirtumas ir pagal tai nustatomas slenkstis.
# max(abs(significant_ttest$mean.diff))
# Didžiausias skirtumas 0.06465848, todėl bus naudojama apie pusė šio skirtumo (0.03).
eff_val_diff <- significant_ttest[abs(significant_ttest$mean.diff) > 0.03,]

# Cohen's d ir r slenktis bus 0.5 (stiprus efektas).
eff_val_cohensd_strong <- significant_ttest[abs(significant_ttest$eff_val_cohensd) > 0.5,]
eff_val_r_strong <- significant_ttest[abs(significant_ttest$eff_val_r) > 0.5,]

# Į abiejus sąrašus pagal Cohen's d ir r efekto dydžius patenkančios CpG pozicijos.
# intersect(rownames(eff_val_cohensd_strong), rownames(eff_val_r_strong))
# length(intersect(rownames(eff_val_cohensd_strong), rownames(eff_val_r_strong)))

# Į abiejus sąrašus pagal Cohen's d ir vidurkių skirtumo efekto dydžius patenkančios CpG pozicijos.
# intersect(rownames(eff_val_cohensd_strong), rownames(eff_val_diff))
# length(intersect(rownames(eff_val_cohensd_strong), rownames(eff_val_diff)))

# Į abiejus sąrašus pagal r ir vidurkių skirtumo efekto dydžius patenkančios CpG pozicijos.
# intersect(rownames(eff_val_r_strong), rownames(eff_val_diff))
# length(intersect(rownames(eff_val_r_strong), rownames(eff_val_diff)))

# Kadangi pagal vidurkių skirtumo sąrašą su kitais sąrašais sutampa tik 7 CpG pozicijos,
# vidurkių skirtumo slenkstis sumažinamas.
eff_val_diff <- significant_ttest[abs(significant_ttest$mean.diff) > 0.01,]

# Sutapimų skaičius padidėjo iki 124.
# intersect(rownames(eff_val_cohensd_strong), rownames(eff_val_diff))
# length(intersect(rownames(eff_val_cohensd_strong), rownames(eff_val_diff)))

# Sutapimų skaičius padidėjo iki 359.
# intersect(rownames(eff_val_r_strong), rownames(eff_val_diff))
# length(intersect(rownames(eff_val_r_strong), rownames(eff_val_diff)))

# Toliau bus pavaizduojama kiek CpG pozicijų pagal stipriausius efekto dydžius patenka į skirtingus regionus.
# Susidarome dataframe grafikams.
cohensd_df <- rowanns(data[rownames(data) %in% rownames(eff_val_cohensd_strong),])
r_df <- rowanns(data[rownames(data) %in% rownames(eff_val_r_strong),])
diff_df <- rowanns(data[rownames(data) %in% rownames(eff_val_diff),])
```

**Metodas**: turint pagal efekto dydžius atrinkas CpG pozicijas stulpelinėse diagramose buvo pavaizduotas jų pasiskirstymas (CpG pozicijų kiekis) atitinkamuose regionuose (salos, atviros jūros sritys, šelfai ir pakrantės). Kiekvienam efekto dydžio tipui sudaroma atskira stulpelinė diagrama.

```{r islands, echo=FALSE, warning=FALSE, message=FALSE, fig.width=5, fig.height=4}
ggplot(cohensd_df, aes(x=relation_to_island)) +
  labs(title = "CpG pasiskirstymas tarp regionų (atrinktos pagal vidutinį Cohen's d efekto dydį)", x = "Regionas", y = "CpG pozicijų kiekis regione") +
  theme(plot.title = element_text(hjust=0.5, size=12)) +
  geom_bar(fill = "slateblue") +
  theme(plot.title = element_text(size = 10))

ggplot(r_df, aes(x=relation_to_island)) +
  labs(title = "CpG pasiskirstymas tarp regionų (atrinktos pagal vidutinį r (biserial rank) efekto dydį)", x = "Regionas", y = "CpG pozicijų kiekis regione") +
  theme(plot.title = element_text(hjust=0.5, size=12)) +
  geom_bar(fill = "slateblue") +
  theme(plot.title = element_text(size = 10))

ggplot(diff_df, aes(x=relation_to_island)) +
  labs(title = "CpG pasiskirstymas tarp regionų (atrinktos pagal vidurkių skirtumo (>0.01) efekto dydį)", x = "Regionas", y = "CpG pozicijų kiekis regione") +
  theme(plot.title = element_text(hjust=0.5, size=12)) +
  geom_bar(fill = "slateblue") +
  theme(plot.title = element_text(size = 10))
```

Pagal vidutinį ir stiprų Cohen's d efekto dydį daugiausiai CpG pozicijų yra salose ir perpus mažiau atviros jūros regione ir pavieniai atvejai kitose srityse. Pagal vidutinį ir stiprų rank biserial efekto dydį beveik visos CpG pozicijos yra salose ir lyginant daug mažiau kituose regionuose. Didesni efekto dydžiai salose galėtų reikšti genų įjungimą/nutildymą. Reiktų atsižvelgti į tai, kad CpG pozicijų sąrašai ne vienodo ilgio: Cohens' d - 527 CpG pozicijos, rank biserial - 3483, o pagal vidurkių skirtumą - 3501. Vidurkių skirtumo efekto dydis rodo kitokią tendenciją - daugiausiai CpG pozicijų atviros jūrose regionuose, t.y. intergeniniuose regionuose arba pačių genų koduojančiose srityse, kas galbūt nebūtinai susiję su genų nutildymu ar įjungimu. Tokie skirtumai gali atsirasti dėl to, kad Cohend's d ir rank biserial yra standartizuoti efekto dydžiai, o vidurkių skirtumas - ne.

**Metodas**: pagal kiekvieno efekto dydžio tipą atrinkti 10 CpG pozicijų su stipriausiais efekto dydžiais. Šioms grupėms sudaryti heatmap'ai.

Tarp Cohen's d ir rank biserial grupių sutapusi CpG pozicija - cg01522525. Tarp vidurkių skirtumo ir Cohen's d grupių dar sutapo cg05001044 bei cg22519184, o tarp vidurkių skirtumo ir rank biserial nebuvo sutapusių CpG pozicijų.

```{r preparing_heatmaps, echo=FALSE, warning=FALSE, message=FALSE}
# Rikiavimas pagal efekto dydžių stiprumą (nuo didžiausio efekto dydžio).
eff_val_cohensd_strong <- eff_val_cohensd_strong[order(abs(eff_val_cohensd_strong$eff_val_cohensd), decreasing = TRUE),]
#rownames(eff_val_cohensd_strong[1:10,])

eff_val_r_strong <- eff_val_r_strong[order(abs(eff_val_r_strong$eff_val_r), decreasing = TRUE),]
#rownames(eff_val_r_strong[1:10,])

eff_val_diff <- eff_val_diff[order(abs(eff_val_diff$mean.diff), decreasing = TRUE),]
#rownames(eff_val_diff[1:10,])

# Sutapimai tarp top 10 didžiausių efekto dydžių (pagal skirtingus efekto dydžių tipus).
#intersect(rownames(eff_val_cohensd_strong[1:10,]), rownames(eff_val_r_strong[1:10,]))

#intersect(rownames(eff_val_cohensd_strong[1:10,]), rownames(eff_val_diff[1:10,]))

#intersect(rownames(eff_val_r_strong[1:10,]), rownames(eff_val_diff[1:10,]))
```

## Heatmap, kuriame CpG pozicijos atrinktos pagal didžiausius Cohen's d efekto dydžius (top10).

```{r heatmap1, echo=FALSE, warning=FALSE, message=FALSE, fig.width=6, fig.height=4}
# Heatmaps pagal didžiausius efekto dydžius.
heatmap(data[rownames(data) %in% rownames(eff_val_cohensd_strong[1:10,]),])
```

Šiame heatmap'e sunkiau įžvelgti susigrupavimus pagal spalvas, bet ties kiekviena CpG pozicija matoma daug skirtingų spalvų intensyvumų, kas reikštų skirtingus metilinimo įverčius ir didesnius efekto dydžius.

## Heatmap, kuriame CpG pozicijos atrinktos pagal didžiausius rank biserial efekto dydžius (top10).

```{r heatmap2, echo=FALSE, warning=FALSE, message=FALSE, fig.width=6, fig.height=4}
heatmap(data[rownames(data) %in% rownames(eff_val_r_strong[1:10,]),])
```

Šiame heatmap labiau matomas atsiskyrimas tarp modifikacijos įverčių padidėjimo/sumažėjimo. Pavyzdžiui, cg26210521 iš ankstesnio grafiko susijęs su modifikacijos įverčių vidurkio padidėjimu (kairėje pusėje silpnesnis metilinimas, dėšinėje stipresnis). Apatinė heatmap dalis labiau susijusi su modifikacijos įverčių vidurkių sumažėjimu (pvz. cg02364038, cg16872172 iš praeitų grafikų). Kairėje pusėje labiau pastebimi didesni įverčiai, o dešinėje mažesni. Dėl tokių skirtumų atsiranda dideli efekto dydžiai.

## Heatmap, kuriame CpG pozicijos atrinktos pagal didžiausius vidurkių skirtumus tarp grupių (top10).

```{r heatmap3, echo=FALSE, warning=FALSE, message=FALSE, fig.width=6, fig.height=4}
heatmap(data[rownames(data) %in% rownames(eff_val_diff[1:10,]),])
```

Šiame heatmap CpG pozicijų modifikacijos įverčiai neturi tokių didelių modifikacijos skirtumų (vientisesnės spalvos). Išskirčių matoma cg02631651 ir cg03490014, cg26439324, kur yra aukštesnių modifikacijos įverčių. Tačiau skirtumai tarp grupių pakankami gauti didelius vidurkių skirtumus. Galbūt CpG pozicijų nesutapimas su kitų efektų dydžių grupėmis atsiranda dėl to, kad kitų efektų dydžių CpG pozicijų metilinimo skirtumai, nors ir didesni, kompensuoja vienas kitą, ir gali nepatekti į top 10 didžiausių vidurkių skirtumų sąrašą.